ACORDAO-COMPLETO-2589055

ACÓRDÃO 999/2023 ATA 20/2023 - PLENÁRIO

VISTOS, relatados e discutidos estes autos de auditoria financeira integrada com conformidade realizada nas estimativas contábeis referentes ao passivo atuarial do Regime Próprio de Previdência Social dos Servidores Públicos da União (RPPS) , reconhecido nas Demonstrações Financeiras no Ministério do Trabalho e Previdência do exercício de 2022, em subsídio à auditoria das demonstrações contábeis dessa Unidade Prestadora de Contas e do Balanço-Geral da União (BGU) ;
ACORDAM os Ministros do Tribunal de Contas da União, reunidos em Sessão do Plenário, ante as razões expostas pelo Relator, e com fundamento nos arts. 43, inciso I, da Lei 8.443/1992, 4º e 11 da Resolução-TCU 315/2020, 26, inciso I e 27, inciso II, da IN TCU 84/2020 e 250, incisos I, II e III, do RITCU, em:
9.1. determinar ao Ministério da Previdência Social que:
9.1.1. apresente, no Relatório da Avaliação Atuarial, teste de sensibilidade das tábuas biométricas utilizadas no cálculo das provisões matemáticas do Regime Próprio de Previdência Social dos Servidores Públicos da União, conforme exigência do art. 66, inciso II, da Portaria MTP 1.467, de 2/6/2022, e do item 147 da NBC TSP 15, bem como promova a alteração das tábuas biométricas nas situações de não aderência, conforme exigido pelo art. 35, § 2º, da citada portaria, e pelos itens 83 e 84 da NBC TSP 15; e
9.1.2. adote medidas para que as distorções de valor e de classificação apontadas nesta auditoria sejam corrigidas, sem que haja impacto nas variações patrimoniais do exercício corrente nos casos de erros existentes em exercícios anteriores e de ajustes nas provisões decorrentes de ganhos e perdas atuariais, em observância ao regime de competência, conforme itens 2.4, Parte II, e 1.2 e 5, da Parte V, do Manual de Contabilidade Aplicada ao Setor Público (MCASP) , 9ª edição, e item 59 (c) e (d) da NBC TSP 15; e para que controles sejam implementados para mitigar risco de que tais distorções se repitam no futuro. 
9.2. recomendar ao Ministério da Previdência Social que: 
9.2.1. utilize tábuas de mortalidade de forma consistente para as mesmas pessoas sob as mesmas condições, abstendo-se de alterar as referidas tábuas na ocorrência de determinados eventos da vida laborativa, como a aposentadoria, sem as devidas justificativas;
9.2.2. utilize as tábuas de mortalidade em consistência com a população para a qual ela foi construída, ponderando, se tecnicamente justificável, as tábuas de mortalidade específicas para cada nível de escolaridade;
9.2.3. promova as correções apontadas pela equipe de auditoria, encaminhadas pelo OFÍCIO 6325/2023-TCU/Seproc, e republique as notas explicativas anexas às suas Demonstrações Contábeis do exercício de 2022, em observância à NBC TSP 11, itens 140 a 142; à NBC TSP 15, itens 137 (a) , 141, 147 e 149; bem como insira nota esclarecendo que as contribuições divulgadas pelo método PUC, no caso de benefícios a conceder, são resultado da aplicação de alíquotas de equilíbrio e não valores que a União espera efetivamente arrecadar ou receber;
9.2.4. adote, na determinação da taxa de juros parâmetro utilizada no cálculo atuarial dos passivos da União, o fluxo atuarial líquido de benefícios gerado na avaliação corrente, e não da avaliação anterior, e que considere os valores dos benefícios futuros baseados nos períodos corrente e anteriores (proporcionalizados) , em conformidade com o art. 2º, Anexo VI, da Portaria MTP 1.467/2022;
9.2.5. institua controles específicos de qualidade dos dados para garantir a precisão, fidedignidade e relevância dos saldos de provisões matemáticas individuais que compõem o saldo de Provisão Matemática Previdenciária contabilizada, a fim de mitigar o risco de que sejam considerados remunerações e proventos distorcidos por eventos atípicos no mês de referência adotado para o cálculo;
9.2.6. institua controles que permitam verificar a acurácia dos parâmetros utilizados no cálculo atuarial antes do registro contábil definitivo, a exemplo da revisão por pares e da designação de responsáveis por acompanhar, com periodicidade específica, as inovações normativas que afetam as premissas e parâmetros utilizados; e
9.2.7. promova a criação e aplicação de um registro identificador único e proprietário, para os dados processados na avaliação atuarial de cada pessoa, com a finalidade de garantir a consistência com as fontes de dados originais, a credibilidade durante o ciclo de vida do cálculo (da captação do dado até a entrega do resultado) , a interoperabilidade plena entre as diversas fases do cálculo, e com isso prover o gerenciamento dos dados conforme eles se movem entre as aplicações da avaliação atuarial do RPPS, de modo que cada elo na cadeia de dados garanta que a saída de dados seja de alta qualidade, rastreável e auditável.
9.3. recomendar ao Ministério da Previdência Social que, em conjunto com a Secretaria do Tesouro Nacional do Ministério da Fazenda, adote medidas para que a metodologia de cálculo e de contabilização referente ao Regime Próprio de Previdência Social dos Servidores Públicos da União reflita de forma fidedigna os custos dos benefícios obtidos pelos servidores em troca de serviços prestados em períodos corrente e anteriores, em consonância com o conceito de passivo, abstendo-se, portanto, de reconhecer custos e contribuições futuras de servidores ativos, de acordo com o disposto na NBC TSP 15, principalmente no que tange aos itens 59, 67 e 95, bem como com o disposto na NBC TSP Estrutura Conceitual, itens 5.6 e 5.14, e na NBC TSP 11, item 27.
9.4. considerar implementadas as recomendações dos itens 1.6.3 do Acórdão 1463/2020-TCU-Plenário, 9.1.7 do Acórdão 1496/2021-TCU-Plenário e 9.1.3 do Acórdão 1464/2022-TCU-Plenário; 
9.5. considerar parcialmente implementadas as recomendações dos itens 9.1.1, 9.1.2 e 9.1.3 do Acórdão 1496/2021-TCU-Plenário e 9.1.4 e 9.2.2 do Acórdão 1464/2022-TCU-Plenário; 
9.6. considerar em implementação as recomendações dos itens 9.1.1, 9.1.6, 9.4.1 e 9.4.2.1 do Acórdão 1464/2022-TCU-Plenário;
9.7. considerar não implementadas as recomendações dos itens 9.1.9 do Acórdão 1496/2021-TCU-Plenário e 9.1.5 e 9.4.2.2 do Acórdão 1464/2022-TCU-Plenário; 
9.8. considerar insubsistentes os itens 9.1.4 e 9.1.8 do Acórdão 1496/2021-TCU-Plenário e 9.1.2 do Acórdão 1464/2022-TCU-Plenário;
9.9. autorizar o monitoramento das determinações e recomendações precedentes na auditoria financeira sobre o passivo atuarial do Regime Próprio de Previdência Social dos Servidores Públicos da União (RPPS) , relativa ao exercício de 2023, com fundamento na Resolução-TCU 315/2020, art. 17, § 2º; e
9.10. apensar estes autos ao processo de auditoria financeira nas Demonstrações Contábeis do Ministério do Trabalho e Previdência relativas ao exercício de 2022 (TC Processo 031.690/2022-0) ; e
9.11. comunicar esta decisão ao Ministério da Previdência Social, à Secretaria do Tesouro Nacional e à Controladoria-Geral da União.

Auditoria financeira nas estimativas contábeis do exercício de 2022 referentes ao passivo atuarial do Regime Próprio de Previdência Social dos Servidores Públicos da União (RPPS).

Ministério da Economia (extinto); Ministério da Previdência Social; Ministério do Trabalho e Previdência (extinto); Secretaria Especial de Relações Governamentais (extinto)

3. Interessados: Secretaria Executiva do Ministério do Trabalho e Previdência (extinto); Secretaria Executiva do Ministério da Previdência Social

13.1. Ministros presentes: Bruno Dantas (Presidente), Aroldo Cedraz, Vital do Rêgo, Jorge Oliveira (Relator) e Antonio Anastasia.
13.2. Ministro-Substituto convocado: Marcos Bemquerer Costa.

JORGE OLIVEIRA

Trata-se de auditoria financeira integrada com conformidade sobre as estimativas contábeis referentes ao passivo atuarial do Regime Próprio de Previdência Social dos Servidores Públicos da União (RPPS) , reconhecido nas Demonstrações Financeiras do Ministério do Trabalho e Previdência (MTP) do exercício de 2022. O trabalho integra a auditoria das demonstrações contábeis do referido ministério e do Balanço Geral da União (BGU) , que fundamentarão a emissão do Parecer Prévio pelo Tribunal sobre as Contas do Presidente da República, conforme previsto no art. 71, inciso I, da Constituição Federal.
2.	Reproduzo a seguir, com ajustes pertinentes, o relatório de auditoria produzido pela equipe da Unidade de Auditoria Especializada em Certificação de Contas (AudFinanceira) , cujas análises e conclusões contaram com a concordância das instâncias superiores daquela unidade técnica (peças 84-86) :
"1. APRESENTAÇÃO 
A Constituição Federal de 1988 atribuiu ao Tribunal de Contas da União (TCU) a competência para apreciar as contas prestadas anualmente pelo Presidente da República, mediante parecer prévio, e julgar as contas dos administradores e demais responsáveis por dinheiros, bens e valores públicos da administração direta e indireta (art. 71, I e II) . De acordo com os arts. 16 e 36 da Lei 8.443/1992, as demonstrações contábeis integram as referidas contas.
Em razão dessas atribuições constitucionais e legais e ao amparo das competências estabelecidas no art. 71, incisos I, II e IV da Constituição Federal, o TCU realizou auditoria nas estimativas contábeis referentes ao passivo atuarial do Regime Próprio de Previdência Social dos Servidores Públicos da União (RPPS) , reconhecido nas Demonstrações Financeiras do Ministério do Trabalho e Previdência (MTP) do exercício de 2022.
O trabalho, realizado no período de 25/10/2022 a 30/4/2023, foi autorizado pelo Acórdão 67/2022-TCU-Plenário (relator Ministro Jorge Oliveira) , e insere-se na estratégia de fortalecimento da auditoria financeira aprovada pelo Acórdão 3608/2014-TCU-Plenário (relator Min. Aroldo Cedraz) , de realização de auditorias nas contas anuais para fins da certificação de contas, com o objetivo de garantir um alto nível de segurança na emissão de opinião de auditoria sobre a credibilidade do Balanço Geral da União (BGU) , por meio da integração das competências constitucional e legal de certificação das contas anuais e de governo e da ampliação gradual da quantidade de demonstrações contábeis auditadas (item 9.1.2 do Acórdão) .
Nesse sentido, o presente relatório subsidiará a formação da opinião de auditoria sobre o BGU encerrado em 31/12/2022, a qual fundamentará a emissão do parecer prévio sobre as Contas do Presidente da República, assim como a formação de opinião sobre as demonstrações contábeis, financeiras e orçamentárias do MTP, relativas ao exercício de 2022, que, por sua vez, será insumo para a instrução das contas dos responsáveis dessa unidade prestadora de contas, o ministério, para fins de julgamento pelo TCU.
O relatório está estruturado da seguinte forma: a seção 2 contextualiza o trabalho e apresenta os elementos que ajudam na compreensão do documento; a seção 3 apresenta os achados de auditoria e, em relação a cada um, as conclusões e as propostas de encaminhamento da equipe; a seção 4 trata da implementação de recomendações anteriores; a seção 5 expressa as conclusões da auditoria; a seção 6 sintetiza as propostas de encaminhamento da equipe, considerando a perspectiva dos dirigentes e as ações corretivas que pretendem tomar, obtidas mediante comentários de gestores, analisados pela equipe no Apêndice I; e, por fim, o Apêndice II apresenta referências bibliográficas, listas de siglas, tabelas e figuras. 
2. INTRODUÇÃO
2.1. Visão geral do objeto 
Passivo atuarial é uma obrigação financeira que reflete a estimativa do valor presente de obrigações de pagamentos futuros (dívidas) , buscando responder à pergunta 'quanto custa hoje o pagamento dessa obrigação tendo em vista o direito já acumulado pelo tempo de serviço prestado?'. Tal obrigação tem como saldo o valor necessário para pagar todos os benefícios aos assistidos (benefícios concedidos) e aos participantes ativos (benefícios a conceder) na data-base das demonstrações financeiras em exame. 
Os passivos atuariais podem ser entendidos como o déficit atuarial estimado e evidenciam a necessidade de financiamento no longo prazo por parte da União. Além disso, essas estimativas contábeis, no caso do RPPS, são fundamentais na avaliação da sua sustentabilidade, refletindo o impacto das alterações demográficas e das regras de elegibilidade nas contas públicas.
REGIME PRÓPRIO DE PREVIDÊNCIA SOCIAL DOS SERVIDORES PÚBLICOS DA UNIÃO
O RPPS é o sistema de previdência que assegura, por lei, a todos os servidores públicos titulares de cargo efetivo, os benefícios de aposentadoria e pensão por morte previstos no art. 40 da Constituição Federal. Sua finalidade é organizar a previdência dos servidores públicos ativos, aposentados e pensionistas da União. 
O passivo atuarial desse regime está reconhecido nas contas contábeis denominadas Provisões Matemáticas Previdenciárias a Longo Prazo - Consolidação (2.2.7.2.1.00.00) e Outras Provisões a Curto Prazo (2.1.7.9.1.99.00) , das demonstrações contábeis do Ministério do Trabalho e Previdência do exercício de 2022, após transferência da responsabilidade pelo registro contábil do extinto Ministério da Economia (ME) para o MTP. 
A contabilização foi feita com base em avaliação atuarial elaborada pela então Secretaria de Previdência (SPrev) do MTP.
A base de dados adotada na avaliação foi a referente ao mês de julho de 2022, contemplando os segurados de todos os órgãos e entidades da Administração Pública Federal. Avaliou-se o grupo como fechado, ou seja, sem reposição de servidores.
Quanto à base técnica atuarial da avaliação, destaca-se que, para fins da projeção de valores futuros, foram utilizadas diversas hipóteses - biométricas, financeiras e econômicas - e o método de financiamento pelo Crédito Unitário Projetado (PUC, em inglês) em regime financeiro de capitalização. A base normativa (rol de benefícios, critérios de elegibilidade etc.) levou em consideração as alterações promovidas pela Emenda Constitucional (EC) 103, de 12/11/2019. 
Como resultado, obteve-se projeção do fluxo anual de despesas e receitas. Os fluxos de um horizonte de 150 anos foram trazidos a valor presente, resultando no montante de R$ 1.404 bilhões, que é o saldo das supracitadas contas contábeis, somadas, em 31/12/2022. A taxa de juros adotada foi de 4,61% ao ano, conforme Portaria MTP 1.467/2022, alterada pela Portaria MTP 1.837/2022, que divulgam as taxas de juros a serem utilizadas nas avaliações atuariais dos regimes próprios de previdência social posicionadas em 31/12/2022, conforme a duração do respectivo passivo. A avaliação atuarial do RPPS é regulamentada principalmente pela mencionada Portaria MTP 1.467/2022 e, para fins de contabilização, pela Norma Brasileira de Contabilidade Técnica do Setor Público (NBC TSP) 15.
2.2. Objeto, objetivo e escopo da auditoria
Foram auditadas contas específicas de Provisões Matemáticas Previdenciárias relativas ao RPPS da União, que compõem o balanço patrimonial do MTP e o BGU, em 31/12/2022, bem como as correspondentes contas de variação patrimonial e respectivas notas explicativas.
Essas provisões referem-se a benefícios pós-emprego, exceto benefícios rescisórios e benefícios de curto prazo, que serão pagos após o período ativo dos servidores públicos da União, exceto militares e empregados públicos, conforme conceituado no item 8 da NBC TSP 15.
A auditoria teve por objetivo verificar se as estimativas contábeis mencionadas foram elaboradas e apresentadas de acordo com as normas contábeis, as normas atuariais e o marco regulatório aplicáveis e se estão livres de distorções relevantes.
A auditoria foi planejada e executada seguindo, principalmente, as orientações da Norma Brasileira de Contabilidade Técnica de Auditoria Independente de Informação Contábil Histórica Aplicadas à Auditoria do Setor Público (NBC TASP) 540 - Auditoria de Estimativas Contábeis, Inclusive do Valor Justo, e Divulgações Relacionadas. 
2.3. Não escopo
O escopo da auditoria não incluiu o exame da regularidade das despesas com pessoal, pois o objeto deste trabalho é restrito a passivos atuariais, ou seja, estimativa contábil do valor presente de obrigações da entidade com futuros pagamentos de benefícios pós-emprego. A conformidade dos atos de gestão de pessoal foi verificada em auditoria de ciclo contábil que contemple contas de despesa e de obrigações com salário e remunerações. Ademais, o escopo da auditoria não incluiu a verificação dos valores provisionados para o passivo atuarial referente ao Benefício Especial (migração para o Regime de Previdência Complementar) . Entretanto, tendo em vista que, no decorrer da auditoria, foi verificada falha na sua contabilização, houve apontamento de distorção de classificação no referido passivo (item 3.2.1) .
2.4. Metodologia 
A auditoria foi conduzida de acordo com as Normas de Auditoria do Tribunal de Contas da União (NAT) , aprovadas pela Portaria-TCU 280/2010, que são consistentes com os Princípios Fundamentais de Auditoria do Setor Público (ISSAI 100) , com os Princípios de Auditoria Financeira (ISSAI 200) e os Princípios de Auditoria de Conformidade (ISSAI 400) das Normas Internacionais emitidas pela Organização Internacional das Entidades Fiscalizadoras Superiores (Intosai) .
Destaca-se, entretanto, como base técnica orientativa do trabalho a utilização da NBC TASP 540 (R2) , que trata de auditoria de estimativas contábeis e divulgações relacionadas, e da NBC TASP 600 (R1) , que dispõe sobre auditorias de demonstrações contábeis de grupos, incluindo o trabalho dos auditores dos componentes.
A seguir, conforme exigido pelo art. 22 da DN-TCU 198/2022, apresentam-se os referenciais, percentuais e valores de materialidade adotados neste trabalho:
Tabela 1 - Materialidade da Auditoria
	Referencial - Ativo total do MTP em 31/12/2022
	-
	R$ 733.772.845.456,35

	MG - Materialidade global (ou de planejamento) 
	2%
	R$ 14.675.456.909,13

	ME - Materialidade para a execução da auditoria
	50% da MG
	R$ 7.337.728.454,56

	LAD - Limite para acumulação de distorções
	5% da MG
	R$ 440.263.707,27

Nota: definido pela equipe de auditoria das demonstrações contábeis consolidadas do MTP (TC Processo 031.690/2022-0) .
A MG é utilizada como parâmetro quantitativo para avaliação da relevância das distorções não corrigidas, individualmente ou em conjunto, em relação às demonstrações contábeis como um todo. A ME foi o parâmetro utilizado para selecionar os saldos contábeis e as classes de transações significativas que compuseram o escopo do trabalho. Por fim, o LAD representa o valor abaixo do qual as distorções de valor foram consideradas claramente triviais e não foram acumuladas para avaliação em conjunto, salvo se não consideradas claramente triviais quando julgadas com base em critério de natureza ou circunstâncias. 
Além desses limiares de materialidade, foi determinado um limite de distorção tolerável (DT) , conforme a regra LAD ¿ DT ¿ ME, para fins de determinação da extensão dos testes substantivos e de parâmetro quantitativo para avaliação da relevância das distorções, individualmente ou em conjunto, em relação a classes específicas de transações, saldos contábeis ou divulgações.
O trabalho foi conduzido conforme a Estratégia Global de Auditoria (peça 79) . Ademais, conforme exigido pelas normas de auditoria (NAT, §52) , a equipe de trabalho possui coletivamente a competência e as habilidades necessárias.
2.5. Limitações
Não foi possível executar alguns dos procedimentos de auditoria planejados, dada a complexidade, o prazo para sua conclusão e os recursos humanos disponíveis para sua realização.
Cumpre ressaltar, ainda, que o cálculo dos referidos passivos sofreu atrasos, em virtude de necessidade do MTP de corrigir inconsistências nos dados recebidos dos demais órgãos e Poderes. Tais atrasos impactaram na definição de premissas, no compartilhamento de informações entre órgãos envolvidos e na execução dos programas que realizam os cálculos que geram, como resultado, os saldos a serem registrados nos demonstrativos contábeis. Dessa forma, o cronograma de auditoria também foi impactado, limitando a quantidade de procedimentos de auditoria planejados para serem executados no prazo estipulado para o trabalho.
Em razão dessas limitações, as conclusões emitidas restringem-se aos procedimentos executados, conforme regra de transição prevista no parágrafo único do art. 29 da DN TCU 198/2022.
2.6. Volume de recursos fiscalizados 
O volume de recursos fiscalizados foi de R$ 1.404.341.546.337,05 reconhecidos no Balanço Patrimonial do Ministério do Trabalho e Previdência na data de 31/12/2022.
2.7. Benefícios da fiscalização 
Entre os benefícios esperados com a implementação das propostas de encaminhamento formuladas, destacam-se a melhoria dos registros contábeis e dos controles internos relacionados às estimativas contábeis dos passivos atuariais, alinhando-os aos padrões internacionais, assim como o aumento da credibilidade e da transparência das informações sobre esses itens das demonstrações contábeis do MTP e do BGU, perante os usuários e tomadores de decisão.
3. ACHADOS DA AUDITORIA
Nesta seção apresenta-se um resumo dos achados de auditoria, que fundamentam as conclusões do relatório.
3.1. DISTORÇÕES DE VALORES
A auditoria detectou subavaliação de R$ 55,6 bilhões do passivo atuarial do RPPS registrado na conta contábil de longo prazo de Provisões Matemáticas Previdenciárias (2.2.7.2.1.00.00) e de R$ 15,8 bilhões das Variações Patrimoniais Diminutivas (VPD) (3.9.7.2.1.01.00) ; bem como superavaliação de R$ 39,8 bilhões em Ajustes de Exercícios Anteriores (2.3.7.1.1.03.01) . Ressalta-se que as distorções foram estimadas sem segregação em curto ou longo prazos e em benefícios a conceder ou concedidos, devido às limitações descritas na subseção 2.5. 
As distorções estimadas correspondem a cerca de 3,4% do saldo das contas de provisões matemáticas previdenciárias (2.2.7.0.0.00.00 e 2.1.7.0.0.00.00) , 5,6% do saldo da VPD de constituição de provisões (3.9.7.0.0.00.00) e 4,6% do saldo de Resultados Acumulados (2.3.7.0.0.00.00) , em 31/12/2022, e decorreram de diversas falhas na mensuração do passivo, resumidas nas tabelas abaixo.
Tabela 2 - Falhas na mensuração do passivo atuarial do RPPS
	Falha na estimativa contábil
	Contas contábeis
	Efeito no passivo

	Não aderência de premissa de mortalidade 
	2.2.7.2.1.00.00
3.9.7.2.1.01.00
	Subavaliação R$ 10.741.633.062,43

	Uso inconsistente das tábuas de mortalidade
	2.2.7.2.1.00.00
3.9.7.2.1.01.00
	Subavaliação R$ 44.897.958.297,44

	Falha na contabilização de erros de exercícios anteriores
	3.9.7.2.1.01.00
2.3.7.1.1.03.00
	Superavaliação R$ 39.793.801.053,16 

	Ganhos e perdas atuariais no resultado do exercício
	3.9.7.2.1.01.00
2.3.4.2.1.00.00
	Superavaliação não estimada

Fonte: elaboração da equipe de auditoria.
Tabela 3 - Resumo das distorções de valor do passivo atuarial do RPPS
	Conta contábil
	Efeito da distorção

	2.2.7.2.1.00.00 - Provisões Matemáticas a Longo Prazo
	Subavaliação R$ 55.639.591.359,87

	3.9.7.2.1.01.00 - VPD de Provisões Matemáticas Previdenciárias
	Subavaliação R$ 15.845.790.306,71

	2.3.7.1.1.03.00 - Ajustes de Exercícios Anteriores
	Superavaliação R$ 39.793.801.053,16

	2.3.4.2.1.00.00 - Ajustes De Avaliação Patrimonial De Passivos
	Superavaliação não estimada

Fonte: elaboração da equipe de auditoria.
Esses achados estão descritos detalhadamente a seguir.
3.1.1. Pelo menos R$ 10,7 bilhões provisionados a menor devido a hipóteses de mortalidade sem análise de sensibilidade, com testes de aderência incorretos e sem os ajustes exigidos
Foi identificada distorção na conta contábil de longo prazo de Provisões Matemáticas Previdenciárias (2.2.7.2.1.00.00) do MTP, no valor de R$ 10.741.633.062,43, conforme se segue.
Um dos testes realizados pelo órgão para verificar a adequação das tábuas de mortalidade possui um erro na conclusão. Apesar de o resultado apontar a não existência de divergência significativa entre os números observados de falecimentos e aqueles previstos pelas tábuas de mortalidade, as tábuas, na realidade, divergem significativamente para praticamente todas as populações analisadas. Além disso, outro teste já indicava divergência significativa nas tábuas de mortalidade para a população masculina. 
Mesmo com esses indicativos, não foi realizado nenhum ajuste nas probabilidades de mortalidade utilizadas na estimativa do passivo atuarial. Ademais, também não foi realizada análise da sensibilidade do passivo em relação às tábuas de mortalidade, conforme exigido pelo item 147 da NBC TSP 15 e recomendado pelo Acórdão 1.464/2022, item 9.1.4, o que impossibilitou à SPrev quantificar o impacto da divergência ou avaliar a prioridade das medidas que devem ser tomadas para sua resolução.
No Anexo IV.6 do Projeto de Lei de Diretrizes Orçamentárias (PLDO) de 2023, p. 70 a 83, a aderência das tábuas biométricas é analisada, sendo apontado pelo teste Kolmogorov-Smirnov (KS) que as tábuas de mortalidade para homens, tanto em cargo de nível médio como em cargo de nível superior, não estão correspondendo ao comportamento de falecimentos efetivamente ocorridos entre os anos de 2015 e 2020. Essa mesma divergência em relação aos homens em cargo de nível médio já havia sido detectada em estudo semelhante apresentado no Anexo IV.6 do PLDO de 2022. 
Já os testes Qui-quadrado (QQ) , p. 76 e 77, apontam que não foi encontrada nenhuma divergência. No entanto, há um erro na conclusão desses testes. Todos os valores apresentados nas tabelas estão corretos, mas o campo com o texto 'Decisão', que indica se houve rejeição ou não rejeição da hipótese, está errado. Com exceção do teste aplicado aos aposentados válidos do sexo masculino, em todos os demais há divergência significativa entre o número de falecimentos esperados, de acordo com as tábuas de mortalidade, e o número de falecimentos observados de 2015 a 2020. Convém apontar que o mesmo problema se verifica no Anexo IV.6 do PLDO de 2022.
Explica-se, brevemente, que os dois testes são distintos e complementares. O teste KS irá verificar a variação da probabilidade de falecimento entre as idades. Ao se comparar as tábuas de mortalidade com os dados observados, o teste KS irá verificar, por exemplo, qual a relação entre a probabilidade de falecimento com setenta anos comparada à probabilidade com sessenta anos. Hipoteticamente, se essa relação for três vezes maior, não interessa ao teste se os valores são 2% e 6%; ou 3% e 9%; ou 10% e 30%. Importa apenas a evolução idade a idade. Por outro lado, o teste QQ irá verificar a intensidade geral da mortalidade. Ao comparar os dados observados com a tábua de mortalidade, ele não diferencia se as pessoas faleceram aos sessenta ou aos setenta anos, apenas se o total de falecimentos indicado pela tábua está de acordo com o total de falecimentos observados.
Apesar de a SPrev indicar, no §55 do Relatório de Análise das Hipóteses Biométricas do Anexo IV.6 do PLDO de 2022, ser possível o ajuste do nível de mortalidade utilizando-se de técnicas atuariais ou demográficas, nenhum ajuste foi realizado para a estimativa dos passivos atuariais com data focal em 31/12/2022. O impacto dessa falta de ajuste ou da divergência detectada poderia ter sido estimado a partir de uma análise de sensibilidade do passivo atuarial em relação às tábuas de mortalidade, conforme exigido pelo art. 66, inciso II, da Portaria MTP 1.467/2022, bem como pelo item 147 da NBC TSP 15. No entanto, essa análise não foi realizada.
Uma das técnicas atuariais mais usadas para ajuste de tábuas de mortalidade é o agravamento ou desagravamento das tábuas. O agravamento de uma tábua de mortalidade significa majorar percentualmente as probabilidades de falecimento nela presentes. Por exemplo, uma tábua de mortalidade que indica uma probabilidade de falecimento de 5% para pessoas com 75 anos, caso fosse agravada em 10%, a probabilidade passaria a ser de 5,5%. Da mesma maneira, um desagravamento de 10% transformaria essa probabilidade em 4,5%.
Considerando as limitações da presente auditoria, principalmente de tempo, foi realizada uma análise de sensibilidade focando apenas nos valores referentes às aposentadorias programadas, que respondem por 73% do passivo do RPPS da União. Nessa análise, as tábuas de mortalidade foram agravadas ou desagravadas, calculando-se o impacto que essa alteração teria no valor do passivo a ser registrado. Na Tabela 3, são apresentados os impactos monetários de algumas possibilidades de agravamento e desagravamento aplicadas sobre todas as tábuas de mortalidade.
Tabela 4 - Alteração no passivo de aposentadoria programada por agravamento e desagravamento nas tábuas de mortalidade
	Agravamento (+) ou Desagravamento (-) 
	Alteração no passivo atuarial de aposentadorias programadas (R$) 

	-1%
	+3.472.372.127,19

	+1%
	-3.439.475.828,46

	-5%
	+17.703.154.805,14

	5%
	-16.879.928.251,45

	-10%
	+36.309.572.768,75

	+10%
	-33.006.369.456,82

	Fonte: elaboração da equipe de auditoria com base nos testes enviados pela SPrev/MTP.

Como esperado, um desagravamento da tábua (diminuição da probabilidade de falecimento) aumenta o passivo de aposentadorias programadas, pois as pessoas tendem a viver mais e, portanto, a receber aposentadoria por mais tempo. O comportamento contrário é observado ao se agravar a tábua de mortalidade. Nota-se também a sensibilidade dos passivos aos valores da tábua. Uma alteração de 1% nas probabilidades já implica uma alteração superior a R$ 3 bilhões no passivo. Um percentual de 5% já é suficiente para promover uma alteração de três vezes a distorção considerada tolerável segundo os parâmetros desta auditoria.
Tendo em conta a alta sensibilidade observada e que a técnica de agravamento ou desagravamento da tábua influencia no nível geral de mortalidade, precisamente a característica verificada pelo teste QQ e apontada como não aderente para quase a totalidade das tábuas de mortalidade, decidiu-se estimar qual impacto houve sobre os passivos atuariais devido à decisão da SPrev de não promover ao menos este ajuste. 
Considerando que, no mínimo, desde o Relatório de Análise das Hipóteses que acompanhou o PLDO de 2022 houve rejeição pelo teste QQ, a necessidade de ajuste é fundamentada tanto pela Portaria MTP 1.467/2022, art. 35, §2º, como pela NBC TSP 15, itens 83 e 84. Por parcimônia, aplicou-se o ajuste mínimo necessário para que os testes QQ não mais rejeitassem a hipótese de as tábuas de mortalidade serem adequadas aos dados (valor mais conservador para a distorção) , mas também se calculou qual seria o ajuste para que as tábuas ficassem mais aderentes aos dados, ambos apresentados na tabela abaixo.
Tabela 5 - Ajustes promovidos nas tábuas de mortalidade
	Grupo populacional
	Ajuste mínimo
	Ajuste aderente

	Nível médio feminino
	-5%
	-9%

	Nível médio masculino
	+6%
	+8%

	Nível superior feminino
	-13%
	-29%

	Nível superior masculino
	-16%
	-26%

	Fonte: elaboração da equipe de auditoria com base nos testes enviados pela SPrev/MTP.

Ressalta-se que, adotando o método de cálculo implementado pela SPrev, os ajustes das tábuas de mortalidade de nível médio consideraram conjuntamente as observações de falecimentos de servidores ativos de nível médio e aposentados, ambos segregados por sexo. As diferenças nos passivos de cada grupo populacional considerando os ajustes propostos são apresentadas na tabela abaixo.
Tabela 6 - Ajustes nos valores dos passivos de aposentadoria programada
	Grupo populacional
	Ajuste mínimo (R$) 
	Ajuste aderente (R$) 

	Nível médio feminino
	884.698.827,78
	1.618.324.313,59

	Nível médio masculino
	-1.651.001.158,30
	-2.181.147.201,79

	Nível superior feminino
	3.856.624.288.65
	9.248.325.235,42

	Nível superior masculino
	8.794.495.687,45
	14.026.210.266,24

	Total
	10.741.633.062,43
	25.026.359.334,88

	Fonte: elaboração da equipe de auditoria.

Assim, concluiu-se que houve subavaliação das contas contábeis de curto e longo prazos de Provisões Matemáticas Previdenciárias, estimada em pelo menos R$ 10.741.633.062,43, implicando subavaliação da provisão e das variações patrimoniais em 31/12/2022. Registra-se que não foi possível segregar o valor da distorção entre as contas de curto e longo prazo. Entretanto, considerando que o efeito da situação encontrada é significativamente maior no longo prazo, tendo em vista que afeta as probabilidades de sobrevivência de ativos e inativos até o seu falecimento por diversos anos, e que no curto prazo somente é avaliado o ano seguinte ao das demonstrações contábeis, a distorção foi atribuída integralmente à conta das provisões matemáticas de longo prazo (2.2.7.2.1.00.00) . 
Reforça-se que além da subavaliação diretamente estimada, há outros efeitos secundários dos ajustes identificados. Por exemplo, a diminuição da mortalidade tende a gerar pagamentos mais longos no tempo, alterando a composição do fluxo de pagamentos, afetando a duração do passivo, o que pode influenciar na taxa de juros que deve ser usada na estimativa e, por sua vez, no montante do passivo registrado. Essas repercussões não foram estimadas pela equipe de auditoria.
Ressalta-se, novamente, que tanto a análise de sensibilidade quanto a estimativa de ajuste do passivo levaram em consideração apenas a aposentadoria programada. Espera-se que a inclusão dos outros benefícios impacte esses resultados para cima ou para baixo. No entanto, considerando que a aposentadoria programada responde por 73% do valor do passivo atuarial do RPPS, esses outros benefícios não invalidam os resultados aqui encontrados.
Proposta de encaminhamento
Propõe-se, com fundamento no art. 4º, inciso I, da Resolução-TCU 315/2020, determinar ao Ministério da Previdência Social que, no Relatório da Avaliação Atuarial, apresente teste de sensibilidade das tábuas biométricas utilizadas no cálculo das provisões matemáticas do Regime Próprio de Previdência Social dos Servidores Públicos da União, conforme exigência do art. 66, inciso II, da Portaria MTP 1.467, de 02 de junho de 2022, e do item 147 da NBC TSP 15, bem como promova a alteração das tábuas biométricas nas situações de não aderência, conforme exigido pelo art. 35, §2º, da citada portaria, e pelos itens 83 e 84 da NBC TSP 15.
3.1.2. R$ 44,9 bilhões provisionados a menor devido ao uso inconsistente de hipótese biométrica de mortalidade de aposentados
Foi identificada distorção na conta contábil de curto prazo de Provisões Matemáticas Previdenciárias (2.2.7.2.1.00.00) do MTP, no total de R$ 44.897.958.297,44, conforme se segue.
É declarado que a sobrevivência dos aposentados utiliza a tábua específica dos servidores civis da União, segregada por sexo e com escolaridade nível médio, independentemente da escolaridade do cargo no qual o servidor se aposentou. No entanto, essa tábua não é utilizada para estimar a sobrevivência dos servidores de nível superior ativos após eles se aposentarem. Além disso, o uso de tábuas distintas para o mesmo servidor e para as mesmas idades, a depender apenas do momento da avaliação, introduz uma variação injustificada no cálculo dos passivos.
A estimativa do passivo atuarial dos servidores civis da União é realizada dividindo a população em seis grupos: servidores ativos de nível médio; servidores ativos de nível superior; e servidores aposentados, cada um destes dividido por sexo feminino e masculino. Na estimativa dos passivos para os grupos de servidores ativos, segregados por sexo e escolaridade, são utilizadas as correspondentes tábuas de mortalidade, também segregadas por sexo e escolaridade. Na estimativa do passivo dos aposentados são utilizadas as tábuas de nível médio, segregadas por sexo.
Detalhando melhor, no caso da estimativa do passivo para os servidores de nível superior, a tábua de mortalidade de nível superior é utilizada durante toda a vida daquele servidor para realizar as estimativas, seja durante os anos em que ele estará ativo, seja durante os anos em que ele estará aposentado. No entanto, sem justificativa plausível, o ato de efetivamente se aposentar irá alterar todas as probabilidades de sobrevivência para o período em que ele estará aposentado.
Exemplificando com um homem de nível superior ativo que hoje tenha 74 anos de idade. Olhe-se para uma probabilidade futura desta pessoa, no caso, a probabilidade de ele falecer com 76 anos de idade, antes de completar 77. Lembrando que aos 76 anos esse homem já estará aposentado. Conforme implementado, atualmente, de acordo com a tábua de mortalidade aplicada pela SPrev, seria considerada a probabilidade de falecimento igual a 3,42%. No ano subsequente (ou seja, na próxima avaliação atuarial) , esse mesmo homem terá 75 anos e estará, necessariamente, aposentado. Naquele momento, será considerada a probabilidade falecimento aos 76 anos como 5,52%. O mesmo homem, na mesma idade, 76 anos, e na mesma condição de aposentado, terá sua probabilidade de morte aumentada em 61%. Como ele, milhares de outros servidores e servidoras têm a probabilidade de falecimento severamente alterada de um ano para outro, sem justificativa.
Obviamente o uso de probabilidades distintas implica diferenças expressivas no cálculo. Se de fato estivesse considerando as tábuas de nível médio como modelos para a mortalidade dos aposentados, estima-se que o passivo referente às aposentadorias programadas seria diminuído em R$ 34.504.676.431,13. Ainda que não tenha sido possível estimar o impacto nos outros benefícios de aposentadoria, considerando a relevância das aposentadorias programadas, que correspondem a 73% do passivo atuarial do RPPS, fica evidente o impacto no valor do passivo final.
No entanto, a despeito da estimativa apresentada, é importante questionar se o método declarado pela SPrev é aquele que deveria ser implementado. Analisando a metodologia de construção das tábuas de mortalidade utilizadas (peça 50) , nota-se que cada uma delas foi construída com base exclusivamente nos seus próprios grupos populacionais (relembrando: feminino nível médio; feminino nível superior; masculino nível médio; e masculino nível superior) . Cada um desses grupos incluía tanto os servidores ativos como os aposentados. Ou seja, o modelo dos servidores de nível médio não se baseia em nenhuma informação de servidores de nível superior e vice-versa. Por outro lado, a tábua de mortalidade de servidores de nível superior considerou na sua construção as informações de óbitos de servidores ativos e de servidores aposentados de nível superior.
Questiona-se, portanto, a justificativa para utilizar a tábua de mortalidade de nível médio para modelar a probabilidade de mortalidade de servidores aposentados de nível superior. Mesmo havendo alguma divergência entre a tábua de nível superior e os dados dos respectivos aposentados observados nos últimos anos, o uso de técnicas atuariais para ajuste das tábuas parece mais justificado do que a utilização de uma tábua de mortalidade baseada em outra população.
Ao apresentar comentários sobre o achado, o Departamento dos Regimes de Previdência no Serviço Público (DRPSP) declarou ter realizado estudo preliminar considerando a modelagem do falecimento dos aposentados de nível médio e superior de acordo com suas respectivas tábuas de mortalidade. Nesse estudo, foi encontrada uma subavaliação de R$ 44.897.958.297,44 no passivo. 
Registra-se que não foi possível segregar o valor da distorção entre as contas de curto e de longo prazos. Entretanto, considerando que o efeito da situação encontrada é significativamente maior no longo prazo, tendo em vista que afeta as probabilidades de sobrevivência de ativos e inativos até o seu falecimento por diversos anos, e que no curto prazo somente é avaliado o ano seguinte ao das demonstrações contábeis, a distorção foi atribuída integralmente à conta das provisões matemáticas de longo prazo.
Diante do exposto, conclui-se, ratificado por cálculo do próprio órgão, que houve subavaliação da conta contábil de longo prazo de Provisões Matemáticas Previdenciárias (2.2.7.2.1.00.00) , no valor de R$ 44.897.958.297,44, implicando subavaliação do passivo e da VPD de Provisões Matemáticas Previdenciárias a Longo Prazo (3.9.7.2.1.01.00) em 31/12/2022.
Proposta de Encaminhamento
Propõe-se, com fundamento no art. 11, §§ 1º e 2º, inciso V, da Resolução-TCU 315/2020, recomendar ao Ministério da Previdência Social que, com vistas a aumentar a precisão das estimativas contábeis que fundamentam o reconhecimento e a divulgação do passivo atuarial do RPPS:
a. utilize tábuas de mortalidade de forma consistente para as mesmas pessoas sob as mesmas condições, abstendo-se de alterar as referidas tábuas na ocorrência de determinados eventos da vida laborativa, como a aposentadoria, sem as devidas justificativas; e
b. utilize as tábuas de mortalidade em consistência com a população para a qual elas foram construídas, por exemplo, o uso das tábuas de mortalidade de servidores de nível médio para modelar a sobrevivência de servidores de nível médio e o uso das tábuas de mortalidade de servidores de nível superior para modelar a sobrevivência de servidores de nível superior.
3.1.3. R$ 39,8 bilhões de VPD reconhecida a maior devido a falha na contabilização de erro de exercícios anteriores na metodologia de cálculo 
Foi identificada distorção no valor de R$ 39.793.801.053,16 nas contas de VPD de provisões matemáticas previdenciárias (3.9.7.2.1.01.00) e de ajustes de exercícios anteriores (2.3.7.1.1.03.00) .
A distorção está relacionada à contrapartida do aumento no valor da Provisão Matemática Previdenciária, referente à correção de erro de período anterior no método de cálculo de Crédito Unitário Projetado 'e' (PUC-e) para Crédito Unitário Projetado 'a' (PUC-a) : (PUC-e para PUC-a) . Conforme Nota SEI 6/2023/COAAT/CGACI/SRPPS/SPREV-MTP, anexa nas Notas Explicativas das Demonstrações Contábeis do MTP de 2022, a correção de erro no método de cálculo, em que houve ajuste na proporção de tempo de serviço considerado no cálculo do passivo para abranger período desde o primeiro regime previdenciário ao qual o servidor esteve vinculado, teria sido responsável pelo aumento de R$ 39.793.801.053,16 no saldo da provisão ainda em 31/12/2021, que passou de R$ 1.309.624.241.045,19 para R$ 1.349.418.042.098,35 (conta 2.2.7.2.1.00.00) . 
Ressalta-se que o erro foi identificado em auditoria financeira realizada no passivo atuarial de 2021 e reportado ao órgão no decorrer de 2022. Entretanto, não houve correção do método e do saldo contabilizado até o final do período, quando foi recalculada a provisão matemática previdenciária do RPPS para 2022, sem reapresentação retrospectiva de 2021, em desacordo com a NBC TSP 23, item 51, e o Manual de Contabilidade Aplicada ao Setor Público (MCASP) , Parte II, item 22.4.
Tal valor, decorrente da correção de erro no método de cálculo utilizado nos exercícios anteriores, deveria ser reconhecido a débito diretamente no patrimônio líquido, em conta de ajustes de exercícios anteriores (2.3.7.1.3.03.00) . Entretanto, no âmbito da avaliação atuarial do passivo atuarial de 2022, o aumento da provisão entre dezembro de 2021 (sem a correção do erro na metodologia de cálculo supramencionada) e dezembro de 2022, ou seja, de R$ 1.309.624.241.045,19 para R$ 1.404.341.546.337,05, foi lançado integralmente com contrapartida em VPD de provisões matemáticas previdenciárias (3.9.7.2.1.01.00) , inclusive a parcela referente ao ajuste no método mencionado acima.
Assim, conclui-se que houve superavaliação na VPD de provisões matemáticas previdenciárias a longo prazo (3.9.7.2.1.01.00) e uma superavaliação da conta de ajustes de exercícios anteriores (2.3.7.1.1.03.00) , no valor de R$ 39.793.801.053,16, em virtude do registro inadequado de correção de erro no método de cálculo correspondente ao exercício de 2021 como resultado do exercício de 2022.
Proposta de encaminhamento
Tendo em vista que o presente achado tem assuntos correlatos com as distorções de classificação abaixo, a proposta de encaminhamento será realizada no item 3.2.2. 
3.1.4. VPD registrada a maior, em montante não estimado, devido ao reconhecimento inadequado de ganhos e perdas atuariais no resultado do exercício
Os ajustes na provisão matemática previdenciária do RPPS foram registrados, de forma consolidada, nas respectivas contas contábeis de passivos (2.2.7.2.1.03.00 - Provisão de benefícios concedidos e 2.2.7.2.1.04.00 - Provisão de benefícios a conceder) com contrapartida em conta de variação patrimonial (3.9.7.2.1.01.00 - VPD de Provisões Matemáticas Previdenciárias) , conforme consulta realizada no Siafi Operacional (peça 46) .
Entretanto, a NBC TSP 15, em seu item 59, requer que a contabilização dos valores referentes às remensurações do valor líquido de passivo de benefício definido, como os ganhos e perdas atuariais, seja reconhecida no patrimônio líquido do órgão:
59.	A contabilização de planos de benefício definido pela entidade envolve os seguintes passos:
[...]
 (c)	determinar os valores a serem reconhecidos no resultado:
 (i)	custo do serviço corrente (ver itens 72 a 76) ;
 (ii)	qualquer custo do serviço passado e ganho ou perda na liquidação (ver itens 101 a 114) ;
 (iii) juros líquidos sobre o valor líquido de passivo (ativo) de benefício definido (ver itens 125 a 128) ;
 (d) 	determinar as remensurações do valor líquido de passivo (ativo) de benefício definido, a serem reconhecidas no patrimônio líquido, compreendendo:
 (i) 	ganhos e perdas atuariais (ver itens 130 e 131) ;
 (ii)	retorno sobre os ativos do plano, excluindo valores considerados nos juros líquidos sobre o valor líquido de passivo (ativo) de benefício definido (ver item 132) ; e
 (iii) qualquer mudança no efeito do teto de ativo (ver item 66) , excluindo os valores considerados nos juros líquidos sobre o valor líquido de passivo (ativo) de benefício definido. (grifo nosso) 
O DRPSP afirma haver dificuldades operacionais para a adoção da destacada política contábil, sendo necessário aprimoramento conjunto entre a Secretaria do Regime Próprio e Complementar (SRPC) do atual Ministério da Previdência Social e a Secretaria do Tesouro Nacional do atual Ministério da Fazenda para tratar do assunto (peça 37, p. 4) .
Ressalta-se, porém, que tal sistemática envolve a segregação dos fatores que promoveram os ajustes na provisão entre o início e o fim de um exercício, com a conciliação desses valores nos termos dos itens 142 e 143 da NBC TSP 15. O ponto já foi relatado no âmbito da auditoria financeira do exercício de 2021 (item 3.2.1 do Relatório de Auditoria, TC Processo 021.979/2021-9, peça 168) , tendo culminado na recomendação 9.1.4 do Acórdão 1464/2022-TCU-Plenário (Relator Min. Aroldo Cedraz) , não cumprida até o momento. 
A segregação desses ajustes para a referida conciliação permitirá a identificação correta dos valores que devem ser reconhecidos nas variações patrimoniais (resultados, conforme item 59 (c) da NBC TSP 15) e dos valores que devem ser reconhecidos diretamente no patrimônio líquido (conforme item 59 (d) da mesma norma) . O não cumprimento da referida recomendação prejudica, também, o correto registro contábil. Assim, não é possível determinar o montante da distorção identificada, dada a inexistência da segregação desses valores no cálculo que foi realizado pela SPrev.
Assim, conclui-se que houve uma superavaliação na VPD de provisões matemáticas previdenciárias (3.9.7.2.1.01.00) e uma superavaliação da conta de ajustes de avaliação patrimonial (2.3.4.2.1.00.00) , em valor não estimado, por não ser praticável dada a indisponibilidade de informação, em virtude do registro inadequado de ganhos e perdas atuariais no resultado do exercício corrente.
Proposta de encaminhamento
Tendo em vista que o presente achado tem assuntos correlatos com as distorções de classificação abaixo, a proposta de encaminhamento será realizada no achado relatado no item 3.2.2. 
3.2 DISTORÇÕES DE CLASSIFICAÇÃO, APRESENTAÇÃO OU DIVULGAÇÃO
3.2.1. R$ 881 milhões classificados a maior no curto prazo e a menor no longo prazo devido a erro na contabilização do passivo atuarial de Benefício Especial
Foi identificada distorção de classificação nas contas contábeis de outras provisões a curto e longo prazos (2.1.7.9.1.99.00 e 2.2.7.9.1.99.00) , no valor R$ 881.035.737,62.
Conforme documentação encaminhada pela SPrev, em que são apresentados os resultados do cálculo atuarial e as planilhas encaminhadas para a área responsável pelo registro contábil no Sistema Integrado de Administração Financeira (Siafi) , a saber PROVISÕES MATEMÁTICAS - Benefício Especial - 31122022.xlsx, o valor para o passivo atuarial de benefício especial de curto prazo é R$ (-)  440.517.868,81 (peça 40) . Ou seja, de acordo com o referido arquivo, foi proposta a realização de registro contábil do valor negativo. 
Entretanto, o registro realizado foi a crédito de valor positivo no passivo, distorcendo o saldo da conta contábil do passivo e das variações patrimoniais. 
Figura 1 - Saldo da conta contábil Outras Provisões a Curto Prazo (2.1.7.9.1.99.00) - Órgão 40000 - UG 400043

Fonte: consulta Siafi realizada em 3/3/2023.
Ademais, visto que o valor a ser registrado no passivo de longo prazo é obtido através da dedução do valor total calculado pelo valor de curto prazo, houve impacto também na conta de longo prazo. De acordo com a sistemática da planilha retromencionada, o valor do passivo de benefício especial de longo prazo (2.2.7.9.1.99.00) deveria ser R$ 11.842.716.710,11 (-) R$ - 440.517.868,81 = R$ 12.303.381.513,80 (dedução de um valor negativo, ou seja, a soma) . Porém, o valor registrado foi de R$ 11.422.345.776,18.
Figura 2 - Saldo da conta contábil Outras Provisões a Longo Prazo (2.2.7.9.1.99.00) - Órgão 40000 - UG 400043

Fonte: consulta Siafi realizada em 3/3/2023.
Assim, os saldos de curto e longo prazos do passivo atuarial do RPPS ficaram distorcidos, conforme tabela abaixo:
Tabela 7 - Distorções de classificação em Benefício Especial
	Conta contábil
	Distorção
	% do valor (passivo) 

	2.2.7.9.1.99.00 - Outras Provisões a Longo Prazo
	Subavaliação de R$ 881.035.737,62 
	7,7%

	2.1.7.9.1.99.00 - Outras Provisões a Curto Prazo
	Superavaliação de R$ 881.035.737,62
	200%

Fonte: elaboração da equipe de auditoria.
A distorção é devida a erro na contabilização. Embora o cálculo seja realizado pela SPrev, a sua contabilização é feita por área contábil específica do órgão. A ausência de controles adequados, como a revisão por pares, pode ser apontada como uma das causas da referida distorção.
Como o presente achado tem assuntos correlatos com a distorção a seguir, a proposta de encaminhamento será realizada no item 3.2.2 abaixo. 
3.2.2. Ao menos R$ 5,5 bilhões classificados incorretamente nas contas de variação patrimonial, devido a erro na contabilização dos ajustes da provisão
Foi verificada falha na classificação da variação patrimonial sensibilizada nos ajustes realizados em provisões de curto prazo: conta contábil 2.1.7.9.1.99.00 - Outras Provisões a Curto Prazo, conta corrente Passivo Atuarial do RPPS. Os ajustes realizados nessa conta tiveram como contrapartida  conta de variação patrimonial diminutiva equivocada (3.9.7.9.1.01.00 - VPD de Outras Provisões) , embora a VPD para os demais ajustes, nas contas de longo prazo, tenha sido a conta 3.9.7.2.1.01.00 - VPD de Provisões Matemáticas de longo prazo. De acordo com a NBC TSP 11, itens 45 a 47, a entidade deve apresentar separadamente cada classe material de itens semelhantes, a menos que não sejam materiais.
É recomendável que as variações patrimoniais diminutivas de curto prazo também possuam conta específica, dada sua materialidade, de forma a permitir sua identificação pelo usuário da informação contábil de forma similar à VPD de provisões matemáticas existente no longo prazo. Nesse caso, a distorção de classificação foi de R$ 5.480.870.653,60.
Destaca-se que a proposta de encaminhamento seguinte abrange os achados 3.1.3, 3.1.4, 3.2.1 e 3.2.2.
Proposta de encaminhamento
Propõe-se, com fundamento no art. 4º, inciso I, da Resolução-TCU 315/2020, determinar ao Ministério da Previdência Social que adote medidas para que as distorções de valor e de classificação apontadas nesta auditoria (itens 3.1.3, 3.1.4, 3.2.1 e 3.2.2) sejam corrigidas, sem que haja impacto nas variações patrimoniais do exercício corrente nos casos de erros existentes em exercícios anteriores e de ajustes nas provisões decorrentes de ganhos e perdas atuariais, em observância ao regime de competência, conforme itens 2.4, Parte II, e 1.2 e 5, da Parte V, do Manual de Contabilidade Aplicada ao Setor Público (MCASP) , 9ª edição, e item 59 (c) e (d) da NBC TSP 15; e que controles sejam implementados para mitigar o risco de que tais distorções se repitam no futuro.
3.2.3. Divulgação do passivo atuarial e suas mutações em desacordo com as NBC TSP 15 e 11
Análise realizada pela equipe de auditoria nas Notas Explicativas anexas às Demonstrações Financeiras do Ministério do Trabalho e Previdência do exercício de 2022, publicadas no Siafiweb, identificou os seguintes pontos que estão em desacordo com as normas contábeis:
Ausência de informações acerca das principais fontes de incerteza nas estimativas
Dado o elevado grau de incerteza e complexidade envolvido no cálculo das provisões matemáticas previdenciárias, o órgão deve divulgar nas notas explicativas informações acerca dos principais pressupostos relativos ao futuro e de outras abordagens principais a respeito da incerteza das estimativas à data das demonstrações contábeis, conforme NBC TSP 11, itens 140 a 142, bem como NBC TSP, 15 itens 137 (a) e 141. Dentre as exigências das referidas normas, destacam-se o dever de divulgação da natureza dos benefícios fornecidos pelo plano, estrutura regulatória na qual o plano opera, e riscos aos quais o plano expõe o órgão. 
Ainda que parte das informações venha a ser divulgada em documento complementar (como o Anexo ao PLDO que detalha a avaliação atuarial) , o órgão deve promover a divulgação de elementos mínimos que permitam ao usuário da informação contábil compreender as demonstrações, bem como fazer referência a quais informações poderão ser encontradas no referido documento, com orientações acerca de como acessá-lo.
Ausência de conciliação entre o saldo de abertura e saldo de fechamento
Não foram divulgados os saldos de abertura e fechamento, bem como a conciliação entre os referidos valores presentes da obrigação de benefício definido, conforme exigem os itens 142 e 143 da NBC TSP 15. 
Ausência de divulgação de testes de sensibilidade das premissas atuariais significativas
A NBC TSP 15, item 147, exige a divulgação da análise de sensibilidade para cada premissa atuarial significativa, demonstrando como a provisão teria sido afetada por mudanças nas premissas relevantes que eram razoavelmente possíveis naquela data, bem como dos métodos utilizados na elaboração de tais testes e limitações envolvidas. Embora seja pertinente que a divulgação detalhada desses testes de sensibilidade das premissas seja realizada em documento complementar (como o Anexo ao PLDO que detalha a avaliação atuarial) , o órgão deve realizar a divulgação, em notas explicativa às demonstrações contábeis, de elementos mínimos que permitam ao usuário da informação contábil compreender as demonstrações contábeis, bem como fazer referência a quais informações poderão ser encontradas no referido documento complementar, com orientações acerca de como acessá-lo.
Ressalta-se que, em análise preliminar do Anexo IV do PLDO 2023, referente à avaliação atuarial realizada para o registro contábil de 31/12/2021, verificou-se que foram divulgados testes de sensibilidade para taxa de juros, entrada em invalidez, percentual de concessão de pensão e diferença etária entre servidor e cônjuge. Além disso, há análise comparativa do passivo com base em diferentes métodos de financiamento. Contudo, observa-se não haver análise de sensibilidade para premissas significativas sujeitas a mudanças razoavelmente possíveis em 31/12/2021, tais como: crescimento salarial, idade provável de aposentadoria e mortalidade dos pensionistas.
Ausência de divulgação do efeito do plano de benefício definido sobre os fluxos de caixa futuro
Não houve divulgação acerca do impacto do plano de benefício definido sobre o fluxo de caixa futuro do órgão, considerando acordos de custeio e políticas de custeamento que possam afetar contribuições futuras, o montante de contribuições futuras esperadas para o próximo período, e informações acerca do perfil de vencimento da obrigação relacionada, incluindo a duração média ponderada da obrigação, conforme exige a NBC TSP 15, item 149.
Outras informações relevantes para compreensão das demonstrações contábeis
É importante haver nota explicativa sobre os valores divulgados pelo método PUC das contribuições no caso dos benefícios a conceder, esclarecendo que se trata do resultado da aplicação de alíquotas de equilíbrio, e não dos valores que a União espera efetivamente receber, os quais são divulgados no anexo correspondente do PLDO, principalmente no que tange ao transcrito no seguinte parágrafo presente na nota explicativa:
Na Avaliação elaborada com base no 'Método PUC-e' são esperadas contribuições no valor de R$ 282.648.341.780,86, enquanto no 'Método PUC-a' o montante de tais contribuições equivale a R$ 237.398.719.951,98, que equivale a um decréscimo de 16,01%. Este expressivo decréscimo no valor estimado de contribuições aumenta o déficit atuarial em 3,33%, qual seja, de R$ 1.359.091.549.217,70 para R$ 1.404.341.546.337,05.
Embora a explicação acima tenha base na prática atuarial, é importante que a contabilidade, com base nos princípios e nas normas contábeis cabíveis, apresente de forma transparente para quais valores há de fato expectativa de recebimento pela União e são decorrentes de eventos passados, e quais valores são meramente aplicação de alíquotas de equilíbrio decorrente do método PUC utilizado no cálculo da provisão matemática, e que podem ter aplicação para outras finalidades gerenciais e atuariais, mas podem não preencher os requisitos para o reconhecimento contábil.
As distorções de divulgação supra descritas afetam a qualidade da informação contábil e dificultam a compreensão das demonstrações financeiras pelos seus usuários. 
Proposta de encaminhamento
Propõe-se, com fundamento no art. 11, §§ 1º e 2º, inciso V, da Resolução-TCU 315/2020, recomendar ao Ministério da Previdência Social que promova as correções apontadas pela equipe de auditoria, encaminhadas pelo OFÍCIO 6325/2023-TCU/Seproc, e republique as notas explicativas anexas às suas Demonstrações Contábeis do exercício de 2022, em observância à NBC TSP 11, itens 140 a 142; à NBC TSP 15, itens 137 (a) , 141, 147 e 149; bem como insira nota esclarecendo que as contribuições divulgadas pelo método PUC, no caso de benefícios a conceder, são resultado da aplicação de alíquotas de equilíbrio e não valores que a União espera efetivamente arrecadar ou receber.
3.2.4. Registro de passivo e de contas redutoras sem amparo nas normas contábeis 
O valor da provisão para passivos atuariais referentes ao RPPS é registrado nas contas contábeis 2.2.7.2.1.00.00 - Provisões Matemáticas Previdenciárias a Longo Prazo e 2.1.7.9.1.99.00 - Outras Provisões a Curto Prazo, e representa o saldo calculado a partir das seguintes subcontas:
Figura 3 - Subcontas da Provisão Matemática do RPPS - Exercício de 2022

          Fonte: item 6.3 das Notas Explicativas anexas às Demonstrações Financeiras do MTP do 
          exercício de 2022.
Ocorre que as contas redutoras desse passivo não refletem a expectativa da União acerca do recebimento de contribuições futuras, visto que, de acordo com o método de cálculo utilizado (PUC) , tais valores são resultado da aplicação de alíquotas de equilíbrio do regime de previdência, e não das alíquotas que são de fato aplicadas (definidas em lei) e resultam efetivamente nas contribuições. 
Ademais, a NBC TSP 15, item 59, estabelece os passos para a contabilização de planos de benefício definido. Em suma, deve-se determinar o déficit do plano com base no PUC para estimar o custo do benefício obtido pelos servidores em troca dos serviços prestados em períodos corrente e anteriores, para que tal custo seja descontado a valor presente e o valor resultante seja deduzido de eventuais ativos do plano. 
Ressalta-se que a norma não reconhece como ativo do plano as contribuições futuras (itens 67 e 115 a 117) . Ainda, no item 95 (b) , a norma esclarece que é possível reconhecer contribuições como redução do custo do serviço no período em que o serviço relacionado seja prestado, caso o montante de contribuições independa do número de anos de serviço.
Portanto, o procedimento atual para o cálculo de benefícios a conceder diverge da norma supracitada, tendo em vista que realiza o cálculo do déficit do plano com base no serviço prestado em períodos anteriores, corrente e futuros. Esse valor é registrado como 'Aposentadorias, Pensões e Outros Benefícios a Conceder do Plano Previdenciário do RPPS'. 
Em seguida, é realizado o cálculo para estimar quanto desse déficit, calculado para cada servidor, é proporcional ao seu tempo de serviço presente e passado. A diferença entre o déficit total e o déficit proporcionalizado é registrada por meio das contas redutoras da provisão, chamadas de contribuições do ente e contribuições do ativo, conforme tabela apresentada acima. 
Tal procedimento de cálculo, contabilização e divulgação não representa fidedignamente o fenômeno econômico a que se refere, e vai de encontro ao estabelecido nas normas de contabilidade.
Segundo a NBC TSP Estrutura Conceitual, itens 5.6 e 5.14, um dos atributos da definição tanto de passivo quanto de ativo, é que ambos decorrem de eventos passados. Não há, portanto, que se registrar passivos ou ativos decorrentes de eventos futuros, que, no caso em análise, seriam os custos de benefícios e as contribuições decorrentes de serviços a serem prestados em períodos futuros.
Como, na prática, há a contabilização inicial de um montante que abrange custos e contribuições futuras, o que não corresponde ao conceito de passivo, faz-se necessária a retificação desse saldo por meio de lançamentos em contas redutoras para que, ao final, seja obtido o valor correto de provisão. Entretanto, essas contas redutoras não representam valores de contribuições que o regime receberá.
Assim, a apresentação contábil atual, além de não representar fidedignamente o fenômeno econômico a que se refere, não obedece a forma de contabilização de planos de benefício definido prevista no art. 59 da NBC TSP 15 e induz o usuário a uma interpretação equivocada da informação contábil. Conforme o item 27 da NBC TSP 11, a apresentação adequada exige a representação fidedigna dos efeitos das transações, outros eventos e condições, de acordo com as definições e critérios de reconhecimento para ativos, passivos, receitas e despesas como estabelecido nas NBCs TSP.
Entende-se, entretanto, que a conta redutora 2.2.7.2.1.04.04 -Contribuições do Inativo e Pensionista para o Plano Previdenciário do RPPS a Conceder refere-se a contribuições realizadas já durante a fase de fruição do benefício, e, considerando que o benefício devido pelo regime acaba por ser pago já líquido das contribuições descontadas em folha do beneficiário, deve reduzir o passivo em análise.
Cabe ressaltar que, sendo esse conjunto de informações relevante do ponto de vista atuarial, deve ser divulgado por meio de notas explicativas. Além disso, o controle pode ser realizado de forma gerencial ou, ainda, por meio de registro nas contas contábeis dos grupos 7 e 8 (destinadas às situações não compreendidas no patrimônio) , não sendo cabível, portanto, o registro patrimonial para esse fim.
Proposta de encaminhamento
Dessa forma, propõe-se, com fundamento no art. 11, §§ 1º e 2º, inciso V, da Resolução-TCU 315/2020, recomendar à Secretaria do Tesouro Nacional do Ministério da Fazenda que, na qualidade de órgão do Sistema Central de Contabilidade da União e em conjunto com o Ministério da Previdência Social, adote medidas para que a metodologia de cálculo e de contabilização referente ao Regime Próprio de Previdência Social dos Servidores Públicos da União reflita de forma fidedigna os custos dos benefícios obtidos pelos servidores em troca de serviços prestados em períodos corrente e anteriores, em consonância com o conceito de passivo, abstendo-se, portanto, de reconhecer custos e contribuições futuras de servidores ativos, de acordo com o disposto na NBC TSP 15, principalmente no que tange aos itens 59, 67 e 95, bem como com o disposto na NBC TSP Estrutura Conceitual, itens 5.6 e 5.14, e na NBC TSP 11, item 27.
3.3. NÃO CONFORMIDADES
3.3.1. Utilização do fluxo atuarial inadequado para calcular a duração do passivo atual 
A Portaria MTP 1.467/2022, Anexo VI, prevê que:
Art. 2º Para efeitos deste Anexo, considera-se:
XXIII - fluxo atuarial: discriminação dos fluxos de recursos, direitos, receitas e encargos do plano de benefícios do RPPS, benefício a benefício, período a período, que se trazidos a valor presente pela taxa atuarial de juros adotada no plano, convergem para os resultados do Valor Atual dos Benefícios Futuros e do Valor Atual das Contribuições Futuras que deram origem aos montantes dos fundos de natureza atuarial, às provisões matemáticas (reservas) a contabilizar e ao eventual déficit ou superavit apurados da Avaliação Atuarial;
Art. 35. O cálculo da duração do passivo dos fluxos de pagamentos de benefícios deve considerar os benefícios concedidos e a conceder que tenham seu valor ou nível previamente estabelecido e cujo custeio seja determinado atuarialmente, utilizando-se os valores informados nos fluxos atuariais, conforme a seguinte fórmula: 

Onde:
Fi = somatório dos pagamentos de benefícios de cada plano, líquidos das contribuições dos aposentados e pensionistas, relativos ao i-ésimo prazo;
i = prazo, em anos, resultante da diferença entre o ano de ocorrência dos fluxos (Fi) e o ano de cálculo; e
TA = a taxa de juros real anual que foi utilizada como taxa de desconto para apuração do valor presente dos fluxos de benefícios e contribuições do RPPS na avaliação atuarial relativa ao exercício anterior.
§ 1º O cálculo da duração do passivo da avaliação atuarial com data focal em 31 de dezembro de um exercício utilizará a taxa de juros da avaliação com data focal em 31 de dezembro do exercício anterior para trazer, a valor presente, o fluxo líquido de pagamentos com benefícios a ser ponderado. (grifos nossos) 
Inicialmente, verifica-se que, de acordo com a fórmula supramencionada, o objetivo é calcular a duração do passivo da avaliação atuarial em curso, que está posicionada na data focal de 31/12/2022. Dessa forma, o somatório dos pagamentos de benefícios de cada plano, líquidos das contribuições dos fluxos atuariais (Fi) , a ser utilizado é o que foi calculado na avaliação atuarial objeto da presente auditoria e não o da avaliação do exercício anterior.
Ainda de acordo com a fórmula constante da Portaria, a taxa de juros anterior (TA) a ser utilizada é a da avaliação que possui data focal de 31/12/2021 (avaliação anterior) . No entanto, ressalta-se que a taxa de juros é a única variável proveniente de avaliação passada, sendo as demais calculadas e utilizadas com data focal em 31/12/2022.
Nessa linha, a taxa anterior é aplicada ao fluxo de pagamentos com benefícios líquidos das contribuições durante o gozo dos benefícios e proporcionalizado pelo tempo de serviço referente à avaliação atuarial que possui data focal de 31/12/2022 (avaliação atual) . Fluxo esse que é objeto da presente auditoria.
No entanto, verificou-se que o fluxo de receitas e despesas utilizado foi o da avaliação anterior, posicionado em 2021, em vez do fluxo calculado na avaliação atual, referente ao exercício de 2022.
Ainda que o programa de cálculo utilizado pela SPrev não esteja desenhado para calcular o fluxo atuarial independentemente de uma taxa de juros informada, entende-se que é possível. Isso porque o cálculo do fluxo de receitas e despesas independe da variável taxa de juros para ser obtido. Para fins de comparação, o Ministério da Defesa (MD) calcula tais fluxos de forma segregada e os utiliza para o cálculo da duração do passivo da avaliação atuarial corrente.
Também foram considerados os benefícios plenos e não apenas as parcelas já acumuladas pelo servidor pelo tempo de serviço prestado, que dão origem às provisões matemáticas a contabilizar, conforme estabelecido no método PUC e aplicado pela SPrev (PUC-a) . Ou seja, não houve a proporcionalização de tais fluxos pelo benefício efetivamente já adquirido pelo servidor.
Não foi possível estimar o impacto, caso tivessem sido considerados apenas os valores contabilizados (proporcionalizados) dos benefícios. Por outro lado, a equipe realizou um teste alterando o fluxo atuarial para o da avaliação presente. No entanto, não houve alterações na duração do passivo e respectiva taxa de juros resultante. Mas é importante ressaltar que em avaliações subsequentes o resultado pode ser divergente. Assim, mesmo pequenas discrepâncias, na ordem de 0,01%, podem ter um impacto significativo, da ordem dos bilhões, devido à alta sensibilidade da taxa de juros no cálculo atuarial.
Proposta de Encaminhamento
Propõe-se, com fundamento no art. 11, §§ 1º e 2º, inciso V, da Resolução-TCU 315/2020, recomendar ao Ministério da Previdência Social que, na determinação da taxa de juros parâmetro utilizada no cálculo atuarial dos passivos da União, adote o fluxo atuarial líquido de benefícios gerado na avaliação corrente, e não da avaliação anterior, e que considere os valores dos benefícios futuros baseados nos períodos corrente e anteriores (proporcionalizados) , que dão origem aos valores a contabilizar, em conformidade com o Art. 2º, Anexo VI, da Portaria MTP 1.467/2022. 
Isso garantirá que o cálculo da duração do passivo dos fluxos de pagamentos de benefícios seja feito de acordo com as diretrizes estabelecidas na referida Portaria e mitigará o risco de possíveis distorções no resultado.
3.4. DEFICIÊNCIAS SIGNIFICATIVAS DE CONTROLE INTERNO
Para facilitar a compreensão de algumas distorções de valor, parte das deficiências significativas no controle interno da entidade já foi tratada na seção 3.1. Na presente seção, são apresentadas outras deficiências que, no julgamento profissional da equipe de auditoria, também são de importância suficiente para merecer a atenção dos responsáveis pela governança e a comunicação à administração (NBC TA 265, itens 6 e 10) .
3.4.1. Falta de controles nas saídas do programa de cálculo não permite que se detecte e corrija tempestivamente provisões matemáticas de benefícios com valor negativo 
Foram identificados 238 casos com valor atual de benefícios futuros negativo no cálculo atuarial para aposentadoria programada, resultado matematicamente impossível na formulação atuarial. Esse resultado ocorreu devido à hipótese utilizada pela SPrev de que todos os servidores irão se invalidar ao atingir a idade de 75 anos.
Por si só, tal hipótese, aparentemente, não traz distorções, já que aos 75 anos deve ocorrer a aposentadoria compulsória do servidor e, até o momento, os servidores inativos, sejam válidos ou inválidos, são submetidos às mesmas hipóteses atuariais. No entanto, é importante analisar a hipótese na sua forma detalhada e lembrar que tanto as tábuas de mortalidade como de invalidez não apresentam probabilidades pontuais no instante inicial das idades, mas probabilidades que ocorrem durante um ano.
Ou seja, a hipótese é que 100% das pessoas que completam 75 anos irão se tornar inválidas entre o dia que completarem 75 anos e o dia anterior que completarem 76 anos. Evidentemente, uma pessoa apenas se torna inválida se está viva, ou seja, nessa hipótese está implícito que todos com 75 anos irão sobreviver até o momento em que se tornarem inválidos, o que, por óbvio, não é verdade. Essa suposição acaba gerando um número maior de pessoas vivas e inválidas do que pessoas vivas e, por diferença, um número negativo de pessoas vivas e válidas. Utilizando esse número negativo de pessoas vivas e válidas, acaba-se calculando uma comutação atuarial negativa para a estimativa do valor presente de benefícios.
Apesar da causa técnica descrita, entende-se também como causa relevante para essa distorção a falta de controles nas saídas do programa de cálculo. Seja uma verificação no próprio programa, que alertasse sobre a ocorrência de passivos negativos, seja uma análise de outliers, conforme descrito no item 3.4.2, esse problema poderia ter sido detectado e sanado.
Considerando que os gestores, ao apresentarem seus comentários sobre o achado, concordaram com os apontamentos e alegaram ter implementado as correções para evitar que a falha apontada ocorra novamente, não serão propostos encaminhamentos, sem prejuízo de que a questão seja alvo de análise em futuras auditorias.
3.4.2. Falta de controles específicos de qualidade dos dados não permite a prevenção de valores discrepantes no resultado da provisão matemática de benefícios 
Identificou-se a presença de valores discrepantes (outliers) para saldos de Provisão Matemática de Benefícios (PMB) individuais. O somatório desses saldos de PMB resultam no valor final da conta 'Déficit Atuarial', cujo registro, na data base de 31/12/2022, é de R$ 1.404.341.546.337,05.
As atividades de análise de dados tiveram como objetivo avaliar a qualidade da informação, considerando os critérios da acuracidade, completude, consistência, conformidade, credibilidade, atualidade, relevância e integridade da informação, conforme o Data Management Body of Knowledge (DMBOK) , uma referência que descreve as melhores práticas e as áreas de conhecimento relacionadas ao gerenciamento de dados.
Como o achado impacta diretamente a acurácia e a garantia da relevância e atualidade da informação, destacam-se os seguintes critérios da qualidade:
c. Acuracidade: os dados devem ser precisos e refletir a realidade da maneira mais exata possível.
d. Atualidade: os dados devem ser atualizados e refletir a realidade mais recente.
e. Relevância: os dados devem ser relevantes e úteis para a finalidade desejada.
A Figura seguinte apresenta a distribuição dos saldos de PMB para 1.328.749 pessoas identificadas no conjunto de 4.233.554 registros referentes a benefícios a conceder ou concedidos:
Figura 4 - Histograma e boxplot da variável Saldo PMB

     Fonte: elaboração da equipe de auditoria - análise e mineração de dados.
A distribuição apresenta os seguintes valores:
f. Média = R$ 1.056.888,55;
g. Mínimo = R$ -695.719,43;
h. Máximo = R$ 32.694.532,89.
Identificaram-se dois segmentos de dados com valores discrepantes (outliers) :
i. Valores menores que zero - assunto abordado no item 3.4.1 - 'Falta de controles nas saídas do programa de cálculo não permite que se detecte e corrija tempestivamente provisões matemáticas de benefícios com valor negativo'; e
j. Valores expressamente grandes em relação ao todo - objeto deste achado.
Identificou-se um conjunto de 267 registros com valores de saldo de provisão (PMB) maiores que R$ 10 milhões, totalizando R$ 3.402.358.140,07. Dentre os registros, 266 não possuem conexão com as demais bases por conta dos problemas de integração. Frisa-se que apenas um registro foi integrado. Ou seja, um segmento de dados que sofre carência de rastreabilidade e auditabilidade por conta da falta de garantia da confiabilidade - assunto abordado no achado 3.4.4.
O mesmo teste foi expandido para valores de saldo do PMB maiores que R$ 5 milhões e maiores que R$ 2 milhões, cujos resultados de integração foram:
Tabela 8 - Registros com saldos PMB discrepantes 
	Análise de Saldo PMB discrepantes
	Integrados
	Não integrados
	Quantidade
	PMB Total (R$) 

	Maiores que 10 milhões
	0,37%
	99,63%
	266
	3.4 bi

	Maiores que 5 milhões
	38,42%
	61,57%
	15.752
	41.8 bi

	Maiores que 2 milhões
	53,21%
	46,78%
	599.020
	623.4 bi

	Fonte: elaboração da equipe de auditoria.
			
Mesmo sem a possibilidade de identificar as informações originais da maioria desses dados discrepantes, a análise foi capaz de resgatar as remunerações anuais, registradas no Sistema Integrado de Administração de Pessoal (Siape) , para casos pontuais, selecionados no conjunto de dados, a partir das informações disponíveis na base processada e na base Siape.
A imagem abaixo apresenta informações de uma avaliação atuarial que se enquadra nos requisitos de outliers, cujos dados foram identificados no Siape para um servidor aposentado. O saldo PMB resultou em R$ 2.215.982,15:
Figura 5 - Avaliação de outlier

           Fonte: Elaboração da equipe de auditoria - análise e mineração de dados.
A imagem seguinte apresenta o histórico de rendimentos do servidor para o período de agosto de 2021 a julho de 2022:
Figura 6 - Histórico de rendimentos 08/2021 a 07/2022 - Avaliação de outliers

       Fonte: elaboração da equipe de auditoria - análise e mineração de dados.
Nota-se que o rendimento em julho de 2022, mês de referência adotado na avaliação atuarial, foi de R$ 152.821,80; enquanto a média mensal dos meses anteriores (agosto de 2021 a junho de 2022) resulta em rendimento médio de R$ 23.432,67. Ou, ao se considerar o valor discrepante (julho/2022) no cálculo da média: R$ 35.195,32. 
A adoção de qualquer dessas médias de remuneração proveria um saldo de PMB significativamente menor para esse caso, que se encontra nos limites inferiores dos outliers. Ou seja, quanto maior o valor de um PMB outlier, maior será sua correção, pois a distorção encontra-se em uma remuneração maior que a média dos meses anteriores.
A análise não foi capaz de prospectar valores totais de saldos nessa situação, pois a automação desse procedimento foi prejudicada pelo problema relatado no item '3.4.4 Falta de controle efetivo para garantir a confiabilidade das informações utilizadas nas avaliações atuariais', que impacta a confiabilidade por conta da não identificação de parte dos dados calculados com as respectivas bases originais. 
Este achado apresenta potencial distorção no valor final da conta 'Déficit Atuarial', pois revela impacto direto na acuracidade da informação registrada pelo cálculo, comprometendo a precisão dele. Desvirtua a realidade mais recente da informação, ao considerar valores discrepantes nos cálculos, quando os valores reais e atualizados existem, mas são preteridos por considerar um período com valor distorcido. Além disso, compromete a relevância para a finalidade de tomada de decisão gerencial. Com isso, o processo de avaliação carece de controles que garantam o uso de valores mais fidedignos com a realidade e adequados ao processo.
Proposta de encaminhamento
Propõe-se, com fundamento no art. 11, §§ 1º e 2º, incisos I e V, da Resolução-TCU 315/2020, recomendar ao Ministério da Previdência Social que institua controles específicos de qualidade dos dados para garantir a precisão, fidedignidade e relevância dos saldos de provisões matemáticas individuais que compõem o saldo de Provisão Matemática Previdenciária contabilizada, a fim de mitigar o risco de que sejam considerados remunerações e proventos distorcidos por eventos atípicos no mês de referência adotado para o cálculo. 
3.4.3. Falta de controles para verificar a acurácia dos parâmetros utilizados no cálculo atuarial e prevenir erros na sua mensuração antes do registro contábil definitivo 
A equipe verificou, nas planilhas de resultados do cálculo atuarial do RPPS da União enviadas pela SPrev, a existência de 408 servidores (0,06% do total) cuja idade atual somada ao tempo estimado de espera para se aposentar ultrapassa 75 anos, indo de encontro ao estabelecido pelo art. 2° da Lei Complementar (LC)  152/2015, que versa sobre a aposentadoria compulsória por idade. 
A falha na implementação dessa premissa afeta o cálculo, visto que se estima que parte dos servidores permanecerão mais tempo na ativa do que de fato é possível pela legislação vigente, e, por conseguinte, irão passar menos tempo recebendo o benefício de aposentadoria. Com isso, há uma subestimação do passivo não avaliada por limitações operacionais da equipe de auditoria.
Ainda, conforme a Nota SEI 15/2022/COAAT/CGACI/SRPPS/SPREV-MTP (peça 41) disponibilizada pela SPrev, em que são apresentados os parâmetros, premissas e hipóteses a serem aplicados na Avaliação Atuarial do RPPS dos servidores civis, aposentados e pensionistas da União, para o exercício de 2023, foi sugerido adotar o valor do teto dos benefícios do Regime Geral de Previdência Social, de R$ 7.612,38, ajustado pelo Índice Nacional de Preços ao Consumidor (INPC) de 7,41%, em concordância com o disposto no Projeto de Lei Orçamentária Anual (PLOA) de 2023, enviado pelo governo ao Congresso Nacional em 31 de agosto de 2022.
Entretanto, no dia 10/1/2023, houve publicação da Portaria Interministerial MPS/MF 26/2023, em que foi estabelecido, no seu art. 2°, o novo teto dos benefícios do RGPS em R$ 7.507,49. Tendo em vista que os valores referentes ao passivo atuarial do RPPS foram contabilizados no Siafi apenas no dia 20/1/2023 (ainda que com data de valoração para 31/12/2022) , considera-se que havia tempo hábil para que tal parâmetro fosse atualizado nas ferramentas de cálculo utilizadas pela SPrev e as evidenciações fossem atualizadas, conforme item 28 da NBC TSP 25.
Os parâmetros retromencionados afetam diretamente a mensuração do passivo atuarial do RPPS, embora não tenha sido possível à equipe de auditoria estimar esses efeitos.
Proposta de encaminhamento
Propõe-se recomendar, com fundamento no art. 11, §§ 1º e 2º, incisos I e V, da Resolução-TCU 315/2020, que o Ministério da Previdência Social institua controles que permitam verificar a acurácia dos parâmetros utilizados no cálculo atuarial antes do registro contábil definitivo, como a revisão por pares e o estabelecimento de responsáveis por acompanhar, com periodicidade específica, as inovações normativas que afetam as premissas e parâmetros utilizados.
3.4.4. Falta de controle efetivo para rastrear e garantir a confiabilidade das informações utilizadas nas avaliações atuariais 
Identificou-se que 29,31% das informações utilizadas no cálculo do passivo atuarial apresentam problemas na verificação de validade com fontes confiáveis. Esse conjunto de dados soma R$ 928.427.670.408,67 do montante da PMB, o que representa 66,11% do saldo contábil registrado como 'Déficit Atuarial', cujo registro, na data base de 31/12/2022, é de R$ 1.404.341.546.337,05.
As atividades de análise de dados tiveram como objetivo avaliar a qualidade da informação, considerando os critérios de qualidade da informação, conforme o já referenciado DMBOK.
O presente achado impacta a confiabilidade que se caracteriza nos critérios da acurácia, consistência, credibilidade, integridade e interoperabilidade da informação. Destacam-se:
k. Acuracidade: os dados devem ser precisos e refletir a realidade da maneira mais exata possível;
l. Consistência: os dados devem ser consistentes entre si e em relação a outras fontes de dados;
m. Credibilidade: os dados devem ser confiáveis e provenientes de fontes confiáveis;
n. Integridade: os dados devem ser protegidos contra acesso, modificação ou destruição não autorizados; e
o. Interoperabilidade: capacidade de sistemas de informação ou aplicativos compartilharem dados e trabalharem juntos de forma eficiente e eficaz, garantindo a qualidade da informação durante o ciclo de vida dela.
Aplicou-se a técnica de integração dos dados durante todo o ciclo de vida da informação, de forma a verificar se os dados estão livres de contradições ou incoerências nos diversos momentos do seu ciclo de vida (consistência) . A partir dessas atividades, verifica-se a capacidade de diferentes sistemas e aplicativos compartilharem dados e trabalharem juntos de forma eficiente e eficaz. No trabalho em questão, avaliou-se a interação entre os aplicativos automatizados a partir dos produtos gerados nas etapas de processamento da avaliação atuarial.
A análise teve como objeto o ciclo de vida das informações da avaliação atuarial, composto pelos dados dos servidores dos órgãos federais da União e de servidores militares de territórios extintos. Tais conjuntos de dados são as 'bases originais' e são insumo para três macroprocessos automatizados:
p. Definição de parâmetros;
q. Depuração dos dados; e
r. Processamento da avaliação.
A 'definição de parâmetros' refere-se à carga e configuração de tábuas, hipóteses e dados históricos. Todos compõem um conjunto de dados chamado 'base técnica' - a qual é objeto de aplicação para processamento das avaliações atuariais.
A 'depuração dos dados' refere-se à verificação e correção de inconsistências nos dados dos servidores, contemplando resumo de erros identificados, registros de duplicação de dados (tais como números de CPF) , e tratamento de inconsistências (tais como retirada de aposentados de grupos de servidores ativos, classes trabalhistas não pertencentes ao grupo em avaliação) . Esse processo transforma os dados originais dos órgãos em um conjunto de dados chamado 'bases tratadas' - livre de inconsistências relevantes para o processamento. Tais bases podem integrar subconjuntos (segmentos) de dados de acordo com as tábuas e regras aplicáveis, a exemplo de divisão por sexo e escolaridade. Com isso, temos as 'bases segmentadas', que são bases tratadas (segmentadas) , cujos dados seguirão procedimentos específicos durante o processamento.
O 'processamento da avaliação' refere-se à avaliação atuarial propriamente dita sobre as bases tratadas. Nesse processo, configuram-se alíquotas e aplicam-se as informações de uma base técnica sobre as informações de uma base tratada para gerar um conjunto de dados com a avaliação atuarial de cada servidor e respectiva tábua, resultando em 'base processada'.
Esse complexo de aplicações gera arquivos de avaliação atuarial para servidores ativos, aposentados e pensionistas. 
Para os servidores ativos são geradas cinco bases distintas para benefícios a conceder: 
s. aposentadoria programada; 
t. aposentadoria por invalidez; 
u. pensão por morte; 
v. pensão por reversão de aposentadoria por invalidez; e 
w. pensão por reversão de aposentadoria programada. 
Para os servidores aposentados são geradas duas bases:
x. Uma de benefícios concedidos: aposentadoria; e 
y. Outra de benefícios a conceder: pensão por reversão da aposentadoria.
Para os pensionistas, uma base: pensão por morte.
A título ilustrativo, a análise das bases resultantes do processo de avaliação atuarial, ou seja, após o processamento, conta com 52 arquivos estruturados que representam centenas de bases processadas, dentre elas as segmentadas.
As atividades de análise abrangeram:
z. monitoramento da qualidade da informação e dos dados desde sua origem (base original) até o resultado da avaliação atuarial - base processada, o que compreendeu o ciclo de vida da informação na avaliação atuarial;
aa. avaliação da integridade dos dados a partir da: 
i. verificação dos saldos registrados; e
ii. verificação dos cálculos dos saldos a partir dos dados processados, para a PMB concedido ou a conceder;
ab. avaliação do conjunto de dados quanto a erros, valores nulos, valores discrepantes (análise de outliers) ; e
ac. avaliação da interoperabilidade dos dados a partir da integração de bases durante o ciclo de vida da informação: origem, tratamento, processamento.
Para tanto, aplicaram-se critérios de qualidade dos dados, especificamente ao princípio do gerenciamento do ciclo de vida. Conforme o DMBOK, a qualidade dos dados deve ser gerenciada em todo o ciclo de vida dos dados, desde a criação ou aquisição até o descarte. Inclui o gerenciamento de dados conforme eles se movem dentro e entre sistemas, ou seja, cada elo na cadeia de dados deve garantir que a saída de dados seja de alta qualidade. Em vista disso, cada etapa de macro processamento foi considerada um sistema de informação para as atividades de análise de dados.
A avaliação da integridade dos dados a partir da verificação dos saldos registrados contou com: (i) checagem dos saldos parciais e finais de valores do Valor Atual dos Benefícios Futuros (VABF) e do PMB, comparados com os valores parciais e finais registrados e contas analíticas e sintéticas do balanço atuarial, um dos resultados da avaliação atuarial (peça 80) ; e (ii) o cálculo da provisão matemática do benefício (PMB Calculado) e comparação com o PMB registrado nas bases processadas, considerando regras aplicáveis a cada tipo de benefício, bem como peculiaridades do cálculo, tais como concedidos, a conceder, tempo de serviço e tempo de aposentadoria.
Em tempo, o balanço atuarial, de acordo com o Anexo IV.6 do PLDO 2023, serve para demonstrar, de forma sintética, os valores presentes das obrigações previdenciárias calculadas no decorrer da avaliação atuarial, considerando as probabilidades de ocorrência dos eventos determinantes da concessão de benefícios e descontados pela taxa de juros parâmetro, e os valores presentes das contribuições dos servidores, aposentados e pensionistas da União. Por fim, apresenta o resultado atuarial, que pode ser superavitário, equilibrado ou deficitário. Para a avaliação atuarial com data focal em 31/12/2022, o balanço atuarial calculado está representado na figura abaixo:
Figura 7 - Balanço atuarial sintético - Exercício de 2022

Fonte: planilha de Resultados da Avaliação Atuarial da União - Consolidado no 
método PUC-a (peça 80, item não digitalizável) .
A checagem dos saldos - 'Análise dos saldos VABF e PMB' (peça 48) obteve conformidade de 100% para o VABF. A totalização do PMB resultou em R$ 1.404.339.603.421,09; um valor 1.942.915,96 a menor que o registrado em balanço: R$ 1.404.341.546.337,05. A análise não alcançou grupos de contas para identificar possível grupo divergente; pois, diferentemente do VABF, que favorece comparações por contas sintéticas de saldos de benefícios a conceder ou concedidos para aposentadorias ou pensões, o total do PMB só é comparável no saldo final. 
Como a checagem do VABF apresentou 100% de conformidade, esperava-se o mesmo com o valor registrado do PMB. As atividades de análise dos saldos ocorreram com dupla checagem e utilização de duas ferramentas (Excel e R) para apuração dos valores. A tabela abaixo ilustra de forma estruturada os resultados encontrados na ferramenta R, que apresentou melhor precisão decimal em resultados:
Tabela 9 - Resultado da análise dos saldos de VABF e PMB - Ferramenta R
	Análise
	Saldo registrado
no balanço atuarial (R$) 
	Saldo levantado nas bases processadas (R$) 
	Diferença (RS) 

	VABF
	1.641.740.266.289,09
	1.641.740.266.289,76
	-0,67

	PMB
	1.404.341.546.337,05
	1.404.339.603.421,09
	-1.942.915,96

Fonte: elaboração da equipe de auditoria - Análise VABF e PMB (peça 48) . Balanço atuarial da planilha de Resultados da Avaliação Atuarial da União - Consolidado no método PUC-a (peça 80) .
Ainda no contexto de análise da integridade, a verificação dos cálculos das provisões matemáticas de benefícios (PMB) concedidos (BC) ou a conceder (BaC) testou a aplicação das fórmulas de saldos PMB e suas respectivas variáveis geradas no processamento: VABF, Valor Atual de Contribuição Futura (VACF) , TSA (Tempo de Serviço para Aposentadoria) e TST (Tempo de Serviço Total) .
A avaliação dos cálculos (PMB Calculado) apresentou conformidade para a maioria dos grupos de avaliações atuariais, com destaque para divergência em um segmento: aposentadorias programadas de militares para servidores com mais de 30 anos no cargo. A tabela abaixo apresenta um resumo dos resultados da verificação dos saldos registrados em relação aos saldos calculados:
Tabela 10 - Resultado dos cálculos dos saldos de PMB - Ferramenta R
	Grupo de benefício
	PMB Registrado
	PMB Calculado
	Divergência

	BC
	Aposentadoria programada
	590.551.333.644,46
	590.551.333.644,44
	-0,02

	BC
	Pensão por morte
	232.873.384.700,93
	232.873.384.700,94
	0,01

	BaC
	Aposentadoria por invalidez
	1.880.204.020,49
	1.880.204.020,49
	0,00

	BaC
	Aposentadoria programada civil
	439.551.017.006,48
	439.551.017.006,48
	0,00

	BaC
	Aposentadoria programada militar de ex-territórios maior que 30 anos no cargo
	300.729.748,40
	298.852.411,81
	-1.877.336,59

	BaC
	Aposentadoria programada militar de ex-territórios menor que 30 anos no cargo
	219.619.866,11
	219.619.866,11
	0,00

	BaC
	Pensão por morte
	7.735.091.063,87
	7.735.091.063,87
	0,00

	BaC
	Pensão por reversão de aposentadoria civil
	131.114.026.048,63
	131.114.026.048,63
	0,00

	BaC
	Pensão por reversão de aposentadoria por invalidez
	647.806,67
	647.806,67
	0,00

	BaC
	Pensão por reversão de aposentadoria militar de ex-territórios maior que 30 anos no cargo
	58.620.821,90
	58.620.821,90
	0,00

	BaC
	Pensão por reversão de aposentadoria militar de ex-territórios maior que 30 anos no cargo
	54.928.693,16
	54.928.693,16
	0,00

		Total
	1.404.339.603.421,10
	1.404.337.726.084,50
	-1.877.336,60

Fonte: elaboração da equipe de auditoria - Análise de cálculos VABF e PMB (peça 49) .
Detalhes quanto aos cálculos e respectiva fórmulas encontram-se na 'Análise dos cálculos VABF e PMB' (peça 49) . Devido à significância de valor desse levantamento, a equipe de auditoria não seguiu com análise do segmento de dados composto por um conjunto de 257 registros, os quais possuem a causa raiz para as divergências identificadas.
Com a análise dos saldos de VABF e PMB, a partir do PMB calculado, a discrepância de R$ 1.942.915,96 foi atualizada para R$ 3.820.252,55 a menor que o registrado em balanço, consoante segue:
Tabela 11 - Diferença entre saldo contábil e bases processadas
	Saldo PMB contabilizado
	Saldo PMB levantado
nas bases processadas
	Diferença

	Déficit atuarial
	1.404.341.546.337,05
	Registrado
	1.404.339.603.421,09
	-1.942.915,96

			Calculado
	1.404.337.726.084,50
	-3.820.252,55

Fonte: elaboração da equipe de auditoria - Análise VABF e PMB (peças 48 e 49) .
O monitoramento da consistência da informação - verificação de contradições ou incoerências entre os dados - identificou a natural desconsideração de atributos (colunas de uma tabela, de uma base de dados) durante as etapas dos processos de depuração e processamento das bases originais. 
Com isso, as bases processadas contêm os dados necessários para composição de informação sobre a avaliação atuarial de cada personagem: servidor, aposentado ou pensionista. Nos estudos da qualidade, a integração de bases isoladas (original, depurada, segmentada, processadas) teve como objetivo verificar a integridade, confiabilidade e consistência para garantir a rastreabilidade dos dados em todo o ciclo de vida da informação no processo geral de avaliação atuarial.
Na prática, significa a capacidade de a equipe analisar uma linha de registro de avaliação em uma base processada e conectá-la a todas as versões anteriores, geradas pelos procedimentos de cada etapa do cálculo, sendo possível resgatar informações nos arquivos de origem ou em qualquer etapa do processo para estudo, análise, avaliação e melhoria. 
A análise identificou a necessidade de aplicação de chaves combinadas (surrogate keys) para a integração entre as diversas bases existentes durante o processo de avaliação. A técnica obteve sucesso em 70,07% dos 4.233.554 de registros de dados que compõem o saldo PMB. Em outras palavras, 2.966.451 registros apresentam 100% de integração entre as bases desde a origem até o final do processo de avaliação. Assim, é possível a qualquer momento em seu ciclo de vida, conectar ao histórico de informações e realizar atividades de rastreabilidade e auditabilidade do dado.
Por outro lado, 29,31% dos registros apresentaram algum problema de integração com as demais bases. A causa raiz desse problema encontra-se em dados com CPF faltantes combinada com o uso de identificadores (Ordem, ID) replicados nas diversas bases segmentadas, considerando a unicidade local (representa um registro naquela base) , mas desconsiderando a unicidade global (representar um registro único perante a base de avaliação como um todo) . Na prática, levantaram-se evidências de identificadores iguais em bases de dados diferentes, que isoladamente fazem seu papel, mas em conjunto provocam mistura de dados distintos.
As falhas na interoperabilidade dos dados são resultantes da execução dos aplicativos de preparação, tratamento e processamento, que provoca a perda da confiabilidade das informações em 1/3 da base que sustenta o saldo final da avaliação atuarial. 
A tabela abaixo apresenta os resultados da evolução das integrações conforme segmentos de dados relacionados com benefícios concedidos ou a conceder, por grupo de pessoas (civil ou militar) , e o processamento das respetivas bases técnicas. Nota-se que a tabela consolida (logo não apresenta) os dados das bases segmentadas, a exemplo de sexo e escolaridade.
Tabela 12 - Avaliação das integrações das bases processadas com as bases originais
		Benefício
	Registros auditados
	Valor
total PMB
	Integração

					Sucesso
	Não

	BC
	Pensão por morte civil concedida
	238.975
	222.280.967.417,09	0%
	100%

	BC
	Pensão por morte militar concedida
	9.257
	10.592.417.283,84	0%
	100%

	BC
	Aposentadoria programada civil
	468.001
	582.372.882.630,28	0,01%
	98,99%

	BaC
	Pensão reversão aposentadoria civil 
	468.001
	82.842.818.364,30	0,01%
	98,99%

	BC
	Aposentadoria programada militar
	4.245
	8.178.451.014,18	59,56%
	40,44%

	BaC
	Pensão reversão aposentadoria militar
	4.245
	2.674.909.272,99	59,56%
	40,44%

	BaC
	Aposentadoria programada civil
	619.093
	439.551.017.006,48	97,44%
	2,56%

	BaC
	Aposentadoria por invalidez civil
	619.093
	1.878.594.163,11	97,44%
	2,56%

	BaC
	Pensão por morte civil
	619.093
	7.722.698.826,97	97,44%
	2,56%

	BaC
	Pensão reversão de aposentadoria por invalidez civil
	619.093
	646.917,96	97,44%
	2,56%

	BaC
	Pensão reversão de aposentadoria programada civil
	619.093
	45.596.298.411,33	97,44%
	2,56%

	BaC
	Aposentadoria programada militar
	388
	520.349.614,51	100%
	-

	BaC
	Aposentadoria por invalidez militar
	388
	1.609.857,38	100%
	-

	BaC
	Pensão por morte militar
	388
	12.392.236,90	100%
	-

	BaC
	Pensão reversão de aposentadoria por invalidez militar
	388
	888,71	100%
	-

	BaC
	Pensão reversão de aposentadoria programada militar
	388
	113.549.515,06	100%
	-

			4.290.129
	1.404.339.603.421,09		
Fonte: elaboração da equipe de auditoria - análise e mineração de dados.
A tabela seguinte resume a mesma informação para ilustrar o conjunto de dados referentes aos 29,31% dos registros com problemas de interoperabilidade, identificados na base consolidada:
Tabela 13 - Problemas de interoperabilidade na base consolidada
	Benefício
	Registros auditados
	Integração

			Não
	Registros

	BC
	Pensão por morte civil concedida
	238.975
	100%
	238.975

	BC
	Pensão por morte militar concedida
	9.257
	100%
	9.257

	BC
	Aposentadoria programada civil
	468.001
	98,99%
	463.274

	BaC
	Pensão reversão aposentadoria civil 
	468.001
	98,99%
	463.274

	BC
	Aposentadoria programada militar
	4.245
	40,44%
	1.717

	BaC
	Pensão reversão aposentadoria militar
	4.245
	40,44%
	1.717

	BaC
	Aposentadoria programada civil
	619.093
	2,56%
	15.849

	BaC
	Aposentadoria por invalidez civil
	619.093
	2,56%
	15.849

	BaC
	Pensão por morte civil
	619.093
	2,56%
	15.849

	BaC
	Pensão reversão de aposentadoria por invalidez civil
	619.093
	2,56%
	15.849

	BaC
	Pensão reversão de aposentadoria programada civil
	619.093
	2,56%
	15.849

	BaC
	Aposentadoria programada militar
	388
	-
	0

	BaC
	Aposentadoria por invalidez militar
	388
	-
	0

	BaC
	Pensão por morte militar
	388
	-
	0

	BaC
	Pensão reversão de aposentadoria por invalidez militar
	388
	-
	0

	BaC
	Pensão reversão de aposentadoria programada militar
	388
	-
	0

			4.290.129
		1.257.458

Fonte: elaboração da equipe de auditoria - análise e mineração de dados.
A análise identificou que os 29,31% da massa de dados auditada (1.257.458 registros não verificáveis com as fontes originais) correspondem a R$ 928.427.670.408,67 do total do PMB, o que representa 66,11% do saldo contábil registrado.
Tais resultados identificam um risco significativo, relacionado à capacidade da SPrev em aplicar controles de qualidade para garantir a confiabilidade dos resultados por meio da rastreabilidade de problemas em todo o ciclo de vida da informação na avaliação atuarial. 
Assim, o risco tem como principais elementos: (i) a vulnerabilidade quanto à rastreabilidade e à auditabilidade dos dados; (ii) a ameaça de partes interessadas em manipular resultados da avaliação atuarial; e (iii) o impacto potencial em 66,11% do saldo contábil. 
Em vista desses elementos principais, é possível mensurar a probabilidade de ocorrência e os impactos, elementos que estão fora do escopo da análise de dados, mas passíveis de um processo de análise e avaliação de riscos que deve ser implementado pelo MPS.
Proposta de encaminhamento
Propõe-se, com fundamento no art. 11, §§ 1º e 2º, incisos I e V, da Resolução-TCU 315/2020, recomendar ao Ministério da Previdência Social a criação e aplicação de um registro identificador único e proprietário, para os dados processados na avaliação atuarial de cada pessoa, com a finalidade de garantir a consistência com as fontes de dados originais, a credibilidade durante o ciclo de vida do cálculo (da captação do dado até a entrega do resultado) , a interoperabilidade plena entre as diversas fases do cálculo, e com isso prover o gerenciamento dos dados conforme eles se movem entre as aplicações da avaliação atuarial do RPPS, ou seja, cada elo na cadeia de dados deve garantir que a saída de dados seja de alta qualidade, rastreável e auditável. Considerando para tanto:
identificador único e proprietário aquele independente de dados fora da governança do MPS, os quais são passíveis de volatilidade (mudanças) ou nulidade (falta) , a exemplo de Matrícula, CPF, Ordem, ID, Data de Nascimento etc. 
identificador para cada pessoa aquele que identifica uma pessoa, independente de quantos cálculos ocorrerão, a exemplo de um servidor ativo, que pode ter cinco cálculos, mas o identificador ainda assim é único da pessoa, sendo possível rastrear seus diversos cálculos, da origem à entrega, independente dos caminhos seguidos no processamento.
4. MONITORAMENTO DE DETERMINAÇÕES E RECOMENDAÇÕES 
Apresenta-se a seguir o monitoramento das deliberações do TCU prolatadas no âmbito das auditorias financeiras dos passivos atuariais do RPPS. As análises estão embasadas nas respostas dos gestores ao Ofício 65866/2022-TCU/Seproc acerca das medidas adotadas para atendimento das recomendações (peças 19-22, 59-62, 72-75 e 81) .
4.1 Acórdão 1464/2022-TCU-Plenário, Relator Ministro Aroldo Cedraz - Auditoria financeira nos passivos atuariais do RGPS, RPPS e SPSMFA, registrados nas Demonstrações Financeiras da União do exercício de 2021
Recomendações ao Ministério do Trabalho e Previdência
	Item 9.1. do Acórdão
Recomendar ao Ministério do Trabalho e Previdência que, em conjunto com o Ministério da Economia, com fulcro no art. 43, I, da Lei 8.443/1992 c/c o art. 250, III, do Regimento Interno do TCU, e com fundamento no art. 11 da Resolução-TCU 315/2020:
	Item 9.1.1.
aprimore os controles do processo de análise da qualidade e de tratamento das bases de dados recebidas, de forma a reduzir o risco de erro de exclusão de segurados na mensuração dos passivos atuariais sob sua responsabilidade;
Comentários do gestor:
O gestor discorreu sobre os riscos inerentes ao ciclo de vida da informação necessária para a avaliação atuarial, especificamente quanto ao estágio da criação - ou seja, onde a informação é criada, no caso, pelos órgãos e entidades detentoras da governança dos dados. Apresentou as ações de controle adotadas nas atividades de validação dos dados, com ganhos significativos de maturidade em relação à auditoria anterior, evidenciando melhoria.
Como dificuldade, apresentou a indisponibilidade de acesso aos sistemas de folhas de pagamento e cadastros dos órgãos não integrantes do Siape: um fator externo que pode impedir a SPrev de alcançar seus objetivos. Por outro lado, há uma expectativa com as mudanças no envio de dados cadastrais e remuneratórios por meio do Sistema de Escrituração Digital das Obrigações Fiscais, Previdenciárias e Trabalhistas (eSocial) , outro fator externo, que será oportunidade para mitigar riscos associados à qualidade dos dados. Evidências do compromisso da SPrev em analisar fatores que afetam suas atividades, elementos essenciais para planejamento e avaliação de riscos.
Informou sobre a atividade de revisão após o cálculo dos passivos atuariais, em busca de divergências nos resultados apurados em relação aos resultados do ano anterior, objeto de análises para tomada de decisão quanto a controles.
Análise dos comentários:
A recomendação está em implementação. Ela conta com apoio dos achados de auditoria para nortear as iniciativas da SPrev para melhorar controles de qualidade e tratamento das bases. Os levantamentos de valores divergentes (outliers) da presente auditoria, combinados com a análise do ciclo de vida da informação, apresentaram uma correlação entre os dados de origem (onde a informação é criada) e as divergências significativas no cálculo, com causa raiz nos dados cadastrais e remuneratórios.
Em vista desse cenário, espera-se que a melhoria dos controles ganhe maturidade além do estágio da criação, compreendendo os estágios internos, dentro do processo de avaliação atuarial, com foco na garantia da integridade, consistência e confiabilidade da informação em todo o ciclo de vida. Isto proporcionará a rastreabilidade e geração de evidências robustas, que serão essenciais para a SPrev tratar riscos originados de fatores externos, por exemplo, fundamentar maior compromisso dos órgãos e entidades com a garantia da qualidade e precisão das informações. Em futuras auditorias, procedimentos específicos podem ser realizados no intuito de verificar a qualidade dos controles envolvidos com o risco apontado.
	Item 9.1.2. do Acórdão
desconsidere, na estimativa do passivo atuarial do RPPS, o Adicional de Plantão Hospitalar, conforme art. 304 da Lei 11.907/2009, bem como considere, com base no art. 98 da NBC TSP 15, os benefícios de assistência médica pós-emprego, a exemplo do auxílio previsto no art. 230 da Lei 8.112/1990, com redação dada pela Lei 11.302/2006;
Comentários do gestor:
Quanto ao Adicional de Plantão Hospitalar, o gestor alegou que considera no cálculo o valor de remuneração de contribuição enviado pelos diversos órgãos públicos da esfera federal. Alegou ainda que há orientação para que os órgãos enviem apenas o valor da base de cálculo da contribuição do servidor sem parcelas indenizatórias ou outras sobre as quais não incidem as contribuições. Entretanto, por limitações operacionais e temporais para validação de todas as informações recebidas, caso ocorra a consideração deste adicional no passivo atuarial do RPPS da União, tal fato se daria por conta de inclusão indevida na base de dados feita pelo órgão responsável por tal informação, ao não seguir integralmente a descrição e observação de preenchimento do leiaute especificado pela SPrev.
Quanto ao Auxílio-Saúde, o gestor alega que, após mudança de entendimento da equipe de auditoria acerca da necessidade de dimensionamento do referido benefício, passou a enviar novo leiaute de bases de dados a serem preenchidos pelos órgãos e entidades dos Poderes da União com inclusão da coluna 'AUXILIO_SAUDE', que deveria ser preenchida com valor pago ao segurado para ressarcir despesa com plano ou seguro de assistência à saúde. Ademais, alega que foi ressaltado aos envolvidos a necessidade de preenchimento de tal coluna para atender recomendações do TCU. Por fim, o gestor informa que 53 dos 108 órgãos e entidades não enviaram os valores de auxílio-saúde solicitados. Além disso, alguns dos órgãos do Poder Judiciário teriam informado que prestam assistência à saúde a seus servidores, aposentados e pensionistas e dependentes por intermédio de Programa de Autogestão e que, dessa forma, não há o valor do reembolso por meio de auxílio de caráter indenizatório. Dessa forma, tendo em vista a incompletude das informações recebidas, não foi elaborada a estimativa referente ao passivo do Auxílio-Saúde, enquanto benefício pós-emprego.
Análise dos comentários: 
A recomendação não foi implementada. Ainda que o gestor alegue ter dado orientação para que os órgãos enviem apenas o valor da base de cálculo da contribuição sem parcelas indenizatórias ou outras sobre as quais não incidem contribuições, o controle se mostrou frágil, tendo em vista que a parcela referente ao Adicional de Plantão Hospitalar continua a ser considerado no cálculo, conforme apurado pela equipe de auditoria. 
Cabe ao responsável pelo cálculo do passivo atuarial do RPPS instituir controles adequados para garantir que os dados estejam adequados para os fins a que se propõem, seja por meio de orientações aos órgãos encarregados em enviá-los, seja por meio de ajustes nos dados recebidos com base nas fontes disponíveis. A consideração de tal parcela que, por lei, não se incorpora aos vencimentos, nem à remuneração, nem aos proventos da aposentadoria ou pensão e não servirá de base de cálculo de qualquer benefício, adicional ou vantagem, acaba por distorcer o valor final do passivo calculado. 
Entretanto, considerando que a recomendação exarada no item 9.1.2 do Acórdão 1496/2021-TCU-Plenário trata de controle necessário para garantir o uso adequado de parcelas remuneratórias no cálculo atuarial, propõe-se que esse item seja considerado insubsistente e o assunto passe a ser monitorado na referida recomendação.
Com relação aos benefícios de assistência médica pós-emprego, de forma análoga, observou-se que os controles instituídos pelo responsável pelo cálculo dos respectivos passivos atuariais foram insuficientes, tendo em vista a lacuna apontada nos dados recebidos. Quanto aos controles prévios que permitiriam maior qualidade e completude dos dados enviados pelos órgãos da Administração Pública Federal à SPrev, ressalta-se a recomendação existente no item 9.1.6 do Acórdão 1464/2022-TCU-Plenário, que prevê a regulamentação, em conjunto com a Secretaria do Tesouro Nacional, dos padrões e prazos para envio dos dados necessários ao cálculo dos passivos atuariais. O item será monitorado adiante. 
Tendo em vista que a recomendação exarada no item 9.2.2 do Acórdão 1464/2022-TCU-Plenário abrange demais benefícios pós-emprego que os órgãos e entidades da Administração Pública possam estabelecer, propõe-se considerar esse item insubsistente e que o assunto passe a ser monitorado na referida recomendação.
	Item 9.1.3. do Acórdão
adote providências para que os serviços prestados nos períodos corrente e anteriores, em outros regimes de previdência aos quais os servidores se submeteram, sejam considerados no cálculo da Provisão Matemática referente aos benefícios a conceder do RPPS, em consonância com o disposto no item 59 da NBC TSP 15;
Comentários do gestor:
O gestor informou ter procedido à alteração nas fórmulas de cálculo de forma a considerar a data de vinculação ao primeiro regime previdenciário, em vez da data de ingresso no ente. A nova modalidade de Crédito Unitário Projetado passou a ser chamado de PUC-a.
Análise dos comentários: 
A recomendação foi implementada. A nova sistemática de cálculo passou a considerar também períodos de serviço prestados em outros regimes de previdência aos quais os servidores possam ter se submetido previamente à vinculação ao RPPS, ainda que esteja baseado em hipóteses assumidas quanto à idade de entrada no mercado de trabalho, tendo em vista a lacuna de informações. Considera-se que, dessa forma, o cálculo está adequado às exigências do item 59 da NBC TSP 15.
	Item 9.1.4. do Acórdão
adote as medidas necessárias para a divulgação das demonstrações contábeis de acordo com os itens 143 e 147 da NBC TSP 15 e o item 33 da NBC TSP 23, no que for aplicável ao caso dos passivos atuariais registrados em seu balanço patrimonial;
Comentários do gestor:
O gestor da SPrev alegou que, embora a NBC TSP 15 tenha trazido avanços para a melhoria da informação contábil, ainda há ausência de maiores esclarecimentos e regulação formal, com providências que devem ser oportunamente adotadas pelos órgãos públicos competentes, por meio de atos normativos com orientações e padronização de modelos, critérios e procedimentos aplicáveis. 
Apontou que a Secretaria de Regime Próprio Complementar ainda não definiu como se dará a conciliação do modelo de ganhos e perdas atuariais devido à inexistência de modelos e critérios oficiais, para que seja possível o atendimento do item 143 da NBC TSP 15. 
Informa também que os testes de sensibilidade, exigidos no item 147 da mesma norma, são divulgados no Relatório de Avaliação Atuarial, referenciado em nota explicativa, e que vem adicionando novos testes no decorrer dos anos. 
Quanto ao item 33 da NBC TSP 23, informa que foram realizadas diversas análises e comparações referentes a tal mudança, conforme notas 'Nota SEI 6/¿//¿//MTP' e 'Nota SEI 18/¿////MTP', integrantes do Processo SEI 10133.101554/2022-95.
Já a Secretaria do Tesouro Nacional apontou que, em reunião realizada em agosto de 2022, foram discutidas as recomendações entre a Assessoria Especial de Controle Interno do ME, STN e o antigo MTP, e que foi ressaltado pela STN que as informações necessárias à conciliação e à divulgação previstas nos itens 143 e 147 da NBC TSP 15 dependeriam da possibilidade de o então MTP gerar as informações requeridas pela norma. Ainda segundo a STN, o MTP teria relatado complexidade para validar as informações encaminhadas pelos órgãos públicos federais. Dessa forma, teriam concluído que o cumprimento da referida recomendação dependeria do aperfeiçoamento das informações contidas na base de dados utilizada nos cálculos atuariais.
Análise dos comentários: 
A recomendação foi parcialmente implementada. No tocante ao item 143 da NBC TSP 15, importa ressaltar que a sistemática de conciliação entre saldo de abertura e fechamento exigida pela referida norma vem sendo aplicada por outras entidades do setor público. Entre elas, cita-se o Banco Central do Brasil e, mais recentemente, o Ministério da Defesa, ao divulgar os passivos atuariais a seu cargo.
Ainda, salienta-se que a recomendação teve como destinatários os extintos Ministério do Trabalho e Previdência (agora MPS) e Ministério da Economia (agora Ministério da Fazenda) para que, em articulação, adotassem medidas para o seu cumprimento, tendo em vista o conhecimento da temática e a responsabilidade pelos cálculos que subsidiam o reconhecimento contábil dos passivos do RPPS, pelo lado do MPS, e da competência pela elaboração de normas e procedimentos contábeis, bem como pela orientação e supervisão do sistema de contabilidade federal, exercida pela Secretaria do Tesouro Nacional do Ministério da Fazenda. Dessa forma, considerando que não foram apresentadas medidas para a correta divulgação da conciliação entre o saldo de abertura e fechamento dos passivos atuariais, de acordo com o critério mencionado, conclui-se que a recomendação, quanto ao item 143 não foi implementada. 
Já com relação ao item 147 da mesma norma, nota-se esforço do órgão em divulgar, no Relatório de Avaliação Atuarial, novos testes de sensibilidade. Entretanto, ainda há necessidade de demonstrar como a obrigação de benefício definido teria sido afetada por mudanças em premissas significativas que eram razoavelmente possíveis em 31/12/2022, como mudanças possíveis nas premissas biométricas e de crescimento salarial, por exemplo, mas não apenas. 
Ademais, conforme apontado no item 3.2.3 deste relatório, a entidade deve realizar a divulgação, em notas explicativas às demonstrações contábeis, de elementos mínimos que permitam ao usuário da informação contábil compreender as demonstrações, podendo fazer referência a informações disponibilizadas em documento complementar, com orientações sobre como acessá-lo. 
No entanto, há apenas menção, em nota técnica juntada ao final das notas explicativas, de que a apresentação de análises de sensibilidade se dará no Relatório de Avaliação Atuarial, que será anexada ao PLDO futuramente. Frisa-se que, ainda que tal Relatório possa ser complementar às demonstrações contábeis, ela não substitui o papel das notas explicativas, nas quais devem ser apresentadas informações que auxiliem o usuário a compreender as demonstrações, conforme a NBC TSP Estrutura Conceitual, itens 8.21 a 8.24, principalmente no que tange ao item 8.24 (d) :
A informação evidenciada nas notas explicativas pode incluir também:
[...]
	(d) os itens que não satisfazem a definição de elemento ou os critérios de reconhecimento, mas são importantes para a devida compreensão das finanças e da capacidade de prestar serviços da entidade, por exemplo, a informação sobre os eventos e as condições que podem afetar fluxos de caixa ou potencial de serviços futuros, inclusive as suas naturezas, os efeitos possíveis sobre os fluxos de caixa ou potencial de serviços, as probabilidades de ocorrência e as sensibilidades a mudanças nas condições; (grifo nosso) 
Quanto à aplicação da NBC TSP 23, considera-se que a inclusão das referidas notas técnicas nas notas explicativas, principalmente a Nota SEI 6/2023/COAAT/CGACI/SRPPS/SPREV-MTP, ocorrida após a comunicação das distorções de divulgação, realizada pela equipe de auditoria, por meio do OFÍCIO 6325/2023- TCU/Seproc, supriu a ausência de divulgação de informações relevantes acerca da correção de erros na metodologia de cálculo dos passivos atuariais registrados no órgão. 
Assim, considera-se não implementada a recomendação quanto ao item 143 da NBC TSP 15, parcialmente implementada quanto ao item 147 da mesma norma, e implementada, com relação à aplicação da NBC TSP 23.
	Item 9.1.5. do Acórdão
adote premissa de diferimento de aposentadoria programada que melhor reflita o lapso temporal entre a elegibilidade e a data provável de aposentadoria observado nos servidores públicos federais e realize testes de aderência periódicos dessa premissa;
Comentários do gestor:
O gestor alegou que os Grupos de Trabalho de 2017 e de 2019 analisaram dados de pagamentos a servidores de 2004 a 2017 e de 2010 a 2019, respectivamente. Em ambos os casos, dados anteriores à promulgação da EC 103/2019, que alterou o sistema de previdência social e estabeleceu novas regras de aposentadoria. Diante disso, não há como afirmar que o comportamento de aposentadoria permanecerá o mesmo para os servidores que vierem a adquirir o direito à aposentadoria no futuro e, por prudência, considerou-se que estes se aposentarão imediatamente ao adquirir o direito.
Análise dos comentários: 
A recomendação não foi implementada. O argumento apresentado pelo gestor, ainda que razoável em diversos aspectos, não é seguido por ele próprio. Analisando-se os arquivos de dados de servidores ativos foram encontrados 47.434 servidores ativos que adquiriram o direito de se aposentar entre 2020 e 2022, portanto, após a EC 103/2019. Mesmo tendo adquirido o direito à aposentadoria após a Emenda Constitucional, foi considerada a hipótese de que estes servidores iriam aguardar sete anos até requisitar sua aposentadoria, ou seja, mesma hipótese utilizada para servidores que adquiriram o direito antes da Emenda, baseada nos estudos dos Grupos de Trabalho.
A própria hipótese de aposentadoria imediata daqueles que adquirem o direito após a EC 103/2019 não é corroborada pelos dados. Como citado, há dezenas de milhares de servidores que adquiriram o direito a se aposentar de 2020 em diante, mas continuam trabalhando. Importante lembrar que, de acordo com o item 79 da NBC TSP 15, 'as premissas atuariais não são enviesadas se elas não forem imprudentes nem excessivamente conservadoras'.
	Item 9.1.6. do Acórdão
com fulcro nos incisos X, XIII, XV e XVI do art. 10 do Decreto 10.761/2021, que, em conjunto com a Secretaria do Tesouro Nacional do Ministério da Economia, na qualidade de órgão central do Sistema de Contabilidade Federal e tendo em vista o disposto nos incisos IX a XI, XIV e XIII do art. 49 do Decreto 9.745/2019, regulamente a sistemática de envio de dados necessários ao cálculo atuarial dos passivos da União pelos órgãos da administração pública federal, estabelecendo padrões e prazos aderentes ao processo de trabalho da equipe responsável pela estimativa e dos controles interno e externo envolvidos.
Comentários do gestor:
Os gestores da SPrev e da STN informaram, por meio da peça 31, que há uma minuta de ato conjunto entre as partes, em tramitação no Sistema Eletrônico de Informações (SEI) , que regulará o envio de dados para o cálculo atuarial dos passivos da União pelos órgãos federais. A minuta foi elaborada seguindo a recomendação do TCU e abrange não só a avaliação atuarial do RPPS da União, mas também outros passivos atuariais previstos pela NBC TSP 15. Ainda segundo o gestor, a Consultoria Jurídica do então Ministério do Trabalho e Previdência já emitiu parecer favorável à minuta, que agora está aguardando publicação pela STN.
Análise dos comentários: 
A recomendação está em implementação. Espera-se que, com a publicação do normativo, cuja minuta encontra-se nos autos (peça 76) , sejam feitas de forma apurada a definição do leiaute dos dados requeridos, os ajustes nas premissas utilizadas, os testes para aferir a qualidade dos dados recebidos, a aplicação de eventuais tratamentos necessários, a inserção dos dados e premissas selecionadas nos programas de cálculo e a análise dos resultados obtidos, dentre outros aspectos. 
Ademais, a etapa que possui maior impacto no cronograma de trabalho, com potencial de gerar atrasos na conclusão das referidas avaliações atuariais, é o recebimento de dados dos diversos órgãos da administração pública federal. Assim, os ajustes do cronograma com sensibilização das áreas envolvidas poderão promover melhorias substanciais para as diversas instâncias de controle, permitindo que a avaliação atuarial seja realizada com maior qualidade, de forma tempestiva e com um prazo maior entre o cálculo e o registro no sistema contábil (Siafi) , e que os controles internos previstos possam atuar adequadamente na identificação de eventuais erros, bem como reduzindo as limitações temporais impostas à equipe de auditoria financeira deste Tribunal.
Item 9.2. do Acórdão
Recomendar ao Ministério do Trabalho e Previdência que, em conjunto com o Ministério da Economia e o Ministério da Defesa, com fulcro no art. 43, I, da Lei 8.443/1992 c/c o art. 250, III, do Regimento Interno do TCU, e com fundamento no art. 11 da Resolução-TCU 315/2020 
Item 9.2.2.
adote medidas com vistas à aplicação da NBC TSP 15 a todos os planos de benefício pós-emprego, nos quais haja obrigação da União, conforme previsto no item 26 da mencionada norma.
Comentários do gestor:
O gestor alega, na peça 31, que a obtenção do rol completo dos planos de benefícios pós-emprego dos agentes públicos federais e da legislação que os fundamentam requer um estudo formulado pelos órgãos de cada Poder responsáveis pela gestão de pessoal. Com base nesses estudos, a SPrev poderia solicitar as bases de dados para estimar os passivos atuariais e fornecer subsídios à STN, responsável por normatizar e exigir o registro de todos os planos de benefícios pós-emprego dos agentes públicos federais, para as suas corretas contabilizações.
Análise dos comentários: 
A recomendação foi parcialmente implementada, tendo em vista que é feita a mensuração dos benefícios identificados. A competência da SPrev se restringe a solicitar os dados e calcular os passivos atuariais do RPPS. Por outro lado, entende-se que a responsabilidade de normatizar e exigir o registro de todos os planos de benefícios pós-emprego dos agentes públicos federais é da STN. Ademais, compete a cada órgão de cada Poder identificar e fornecer os subsídios para os registros adequados. 
Diante disso, no que diz respeito ao MTP, propõe-se considerar a recomendação implementada, no que diz respeito à mensuração dos benefícios já identificados, visto que as demais medidas estão fora do seu alcance.
Entretanto, conforme consta nos incisos IX, X, XI, XIII, XIV, XVI e XX do art. 36 do Decreto 11.344/2023, há medidas viáveis de serem adotadas dentro da esfera de competência da STN para a efetiva implementação da recomendação em análise, principalmente no que concerne à harmonização com os demais Poderes da União e esferas de governo em assuntos de contabilidade, à articulação com órgãos setoriais do Sistema de Contabilidade Federal para cumprimento das normas contábeis pertinentes à execução orçamentária, financeira e patrimonial, e ao estabelecimento de normas e procedimentos contábeis.
Dessa forma, propõe-se considerar a recomendação implementada, no que tange à esfera de competência da SPrev, e continuar monitorando as medidas adotadas pela STN para que todos os planos de benefício pós-emprego, nos quais haja obrigação da União, conforme previsto no item 26 da NBC TSP 15, sejam devidamente mensurados e evidenciados na contabilidade da administração pública federal.
Item 9.4 do Acórdão 
recomendar ao Ministério do Trabalho e Previdência, com fulcro no art. 43, I, da Lei 8.443/1992 c/c o art. 250, III, do Regimento Interno do TCU, e com fundamento no art. 11 da Resolução-TCU 315/2020, que:
Item 9.4.1. 
adote processo periódico de análise e avaliação da qualidade dos dados, que contemple papéis, responsabilidades, procedimentos manuais e automatizados, bem como a migração daqueles manuais para execução automatizada, com a ¿nalidade de atender a continuidade dos trabalhos para futuras equipes envolvidas no cálculo dos passivos atuariais do RPPS e do RGPS;
Comentários do gestor:
Quanto à qualidade dos dados utilizados no cálculo dos passivos atuariais do RPPS, o gestor responsável pelo cálculo apresentou descrição geral do atual modelo de análise e avaliação da qualidade dos dados, por meio da descrição dos procedimentos integrantes de etapas do processo. 
No que diz respeito à migração de procedimentos manuais para automatizados do RPPS, informou sobre as atividades de desenvolvimento de aplicações para os procedimentos ainda realizados manualmente, bem como a contínua migração entre plataformas de aplicações. Prospecta-se entregar esse projeto com documentação da nova aplicação e manuais de uso.
Quanto à qualidade dos dados no cálculo dos passivos atuariais do RGPS, o gestor responsável declarou a existência de modelo de avaliação atuarial, que compreende a qualidade dos dados, e possuir planos para garantir a continuidade dos trabalhos. Informa possuir recursos tecnológicos precários e carecer de equipe de tecnologia alocada para a manutenção dos aplicativos vigentes. Declara compromisso em envolver instâncias externas à unidade com a finalidade de melhorar o gerenciamento do processo de análise e avaliação da qualidade dos dados, bem como avaliar inciativas para automação de atividades manuais.
Análise dos comentários:
No que tange ao processo de cálculo da estimativa do passivo atuarial do RPPS e do RGPS, a recomendação está em implementação. A garantia da continuidade dos trabalhos para futuras equipes requer a formalização do processo de cálculo, que considere os papéis - diferentes tipos de envolvidos, que pode, por exemplo, incluir: instâncias decisórias importantes caracterizadas pelos órgão detentores da governança dos dados; funções internas e externas ao MTP que executam tarefas específicas; e pessoas essenciais para garantir a integridade do processo, dentre aquelas que o MTP julgar importantes para tal; responsabilidades - obrigações de cada um dos envolvidos no processo, ou seja, descrição do que cada pessoa deve fazer, quando deve fazer e como deve fazer; desenho do macroprocesso - respectiva descrição geral; lista dos principais procedimentos - respectivas entradas, saídas e descrição; e evidências de melhorias, a exemplo de um breve relatório (periódico) de como está o processo 'hoje' e o que está em andamento para o processo 'amanhã'; tudo, no sentido de os novos integrantes terem a completa e suficiente certeza sobre o processo de trabalho, papéis, responsabilidades, e respectiva maturidade dentro do MTP. 
A migração entre plataformas, que abarca a automatização de procedimentos manuais, buscará garantir a escalabilidade do processo (processar mais informação que a versão anterior, considerando grandes massas de dados) , a melhoria de procedimentos automatizados, bem como a verificação e validação gradual entre as aplicações.
Com relação ao processo de cálculo do passivo atuarial do RGPS, a recomendação também está em implementação e sugerem-se as mesmas considerações realizadas nos parágrafos anteriores para o RPPS.
Item 9.4.2. do Acórdão
por intermédio da sua área de tecnologia da informação:
Item 9.4.2.1. do Acórdão
adote as medidas necessárias para que o desenvolvimento e a manutenção de sistemas utilizados nos cálculos envolvidos na estimação do passivo atuarial do RPPS e do RGPS estejam de acordo com as boas práticas relacionadas ao tema, a exemplo das diretrizes e controles recomendados abaixo, preconizados na norma ABNT NBR ISO/IEC 27002:2013, com destaque para a aplicação de regras, procedimentos e controles para:
9.4.2.1.1 garantir a privacidade da informação pessoal - conforme controle 18.1.4 Proteção e privacidade de informações de identificação pessoal;
9.4.2.1.2 manter a segurança da informação transferida dentro da organização e com quaisquer entidades externas - conforme controles do objetivo 13.2 Transferência de informação;
9.4.2.1.3 documentar as regras de desenvolvimento dentro da unidade, para garantir a continuidade das atividades de desenvolvimento e a melhoria das aplicações - conforme controles do objetivo 14.2 Segurança em processos de desenvolvimento e de suporte;
9.4.2.1.4 salvaguardar os dados, principalmente aqueles armazenados, e aplicações em processamento nos ativos de tecnologia dos integrantes da equipe - conforme controles do objetivo 12.3 Cópias de segurança; e
9.4.2.1.5 estabelecer um processo de desenvolvimento de software da unidade, estruturado de forma a garantir a operação segura das rotinas de cálculo e respectivos dados - conforme controles do objetivo 14.2 Segurança em processos de desenvolvimento e de suporte;
Comentários do gestor:
O gestor do RPPS apresentou a situação atual da ferramenta de cálculo atuarial, e respectivos recursos disponíveis para operação e gestão. Informou sobre as atividades de desenvolvimento de aplicações e respectivas integrações com objetivo de facilitar o uso, gestão, documentação, treinamento e melhoria contínua. Por fim, informou sobre relevante reestruturação que extinguiu unidades organizacionais, como a Coordenação de Acompanhamento Atuarial, responsável pelo cálculo atuarial.
O gestor do RGPS apresentou a situação atual do processo de cálculo atuarial, desafios e dificuldades com ambiente tecnológico, bem como informou a não existência de equipe de tecnologia da informação para gestão de segurança, privacidade, desenvolvimento, armazenamento e manutenção dos aplicativos. Informa envidar iniciativas para obter apoio no desenvolvimento e manutenção dos sistemas utilizados no processo de avaliação atuarial.
Análise dos comentários:
Quanto ao RPPS, a recomendação está em implementação. Existe uma expectativa de atendimento às recomendações por meio do projeto de desenvolvimento de novas aplicações e a contínua migração entre plataformas. Destacam-se, das respostas ao monitoramento e das reuniões para obtenção de entendimento do objeto dessa auditoria, a realização de atividades iniciais com foco na segurança e privacidade dos dados (item a.1) ; a transferência de dados com uso de soluções de armazenamento em nuvem com uso de criptografia dos dados em repouso e durante a transmissão, bem como o uso responsável do controle de acesso (itens a.2 e a.4) . Ainda não há evidências de um processo de desenvolvimento de software estabelecido, o qual é essencial para se mitigar riscos como erros de codificação, os quais impactam diretamente a avaliação atuarial e consequentemente geram distorções não desejadas nos resultados (itens a.3 e a.5) .
Quanto ao RGPS, a recomendação não foi implementada. Primeiramente ressalta-se que o RGPS não trabalha com dados com informações pessoais, apenas informações agregadas por coortes populacionais (item a.1) . A documentação sobre o desenvolvimento do programa de estimação atuarial não foi realizada, tendo sido relatado em reunião que está sendo dada prioridade à documentação de uso e operação do programa (item a.3) . Por fim, a falta de suporte de equipe de tecnologia da informação prejudicou a implementação das recomendações acerca da segurança de dados, do programa de estimação e do estabelecimento de um processo de desenvolvimento de software (itens a.2, a.4 e a.5) .
Item 9.4.2.2. do Acórdão
formalize o processo de cálculo dos passivos atuariais do RPPS e do RGPS, envolvendo:
9.4.2.2.1 manuais técnicos e operacionais que de¿nam o processo de trabalho, papéis e responsabilidades, inclusive dos proprietários de dados, orientem a utilização dos programas e aplicações relativos ao cálculo do passivo do RPPS, e estabeleçam planos de melhoria contínua (revisão periódica) de riscos críticos, como premissas, método de cálculo e de contabilização, a ¿m de garantir a continuidade da atividade e propiciar a auditabilidade do cálculo;
9.4.2.2.2: identi¿cação periódica dos aspectos técnicos, capacidade operacional, níveis de serviços, e estratégia de gestão para garantir a capacidade atual e futura dos trabalhos relativos ao cálculo do passivo do RPPS, bem como o controle e a segurança nos ambientes de desenvolvimento e de produção.
Comentários do gestor:
Os mesmos comentários apresentados acima, na análise da deliberação anterior. 
Análise dos comentários:
Tanto quanto ao RPPS quanto ao RGPS, a recomendação não foi implementada. Em linha com a análise do item 9.4.1, a formalização do processo é requisito essencial para a garantia da continuidade dos trabalhos para futuras equipes, cuja maturidade envolve passos: definição dos papéis - diferentes tipos de envolvidos no processo; de responsabilidades - obrigações de cada um dos envolvidos no processo; e do desenho do processo. Tais elementos são pilares para documentos de disseminação do aprendizado e do conhecimento, materializados em manuais. Espera-se, num segundo momento, o alcance da melhoria contínua, das análises de riscos, da análise dos níveis dos serviços atuariais, da avaliação da capacidade atual e futura das ferramentas e pessoas, de ações planejadas de mudanças. Tais atividades têm como fundamento um processo estabelecido, ou seja, documentado e publicado com a finalidade de garantir o eficaz aprendizado da equipe.
4.2 Acórdão 1496/2021-TCU-Plenário, Relator Ministro Bruno Dantas - Auditoria financeira nos passivos atuariais do RGPS, RPPS e SPSMFA, registrados nas Demonstrações Financeiras da União do exercício de 2020
Item 9.1. do Acórdão 
recomendar ao Ministério da Economia, com fundamento no art. 43, inciso I, da Lei 8.443/1992, c/c o art. 250, inciso III, do Regimento Interno do TCU, que:
Item 9.1.1. 
adote medidas para evidenciação no balanço patrimonial das despesas futuras com o Benefício Especial previsto no art. 3º da Lei 12.618/2012;
Comentários do gestor:
A SPrev informou que foi alterado o layout de coleta dos dados, com informações necessárias para a identificação de favorecidos pelo Benefício Especial (BE) e realização das estimativas para o dimensionamento do passivo. Além disso, realizou-se ação de comunicação nos respectivos ofícios de requisição aos órgãos detentores dos dados sobre a importância das informações e sua finalidade. Entretanto, parte dos dados não foi informada. 
No caso de servidores em atividade, os valores foram estimados considerando-se as premissas apresentadas na Nota SEI 15/¿////MTP, constante do Processo SEI 10133.101554/2022-95, para se determinar o valor da média e prosseguir nos demais cálculos com o objetivo de obter o valor do benefício projetado para a data focal da avaliação atuarial. Para aposentados e pensionistas, a SPrev utilizou-se de registros extraídos de banco de dados próprio para realizar as estimativas.
Reconhece, também, que tais soluções provisórias contribuem para a imprecisão das projeções atuariais em relação ao BE. Que a garantia da confiabilidade dos dados das próximas avaliações atuariais é requisito necessário para a precisão e correção das futuras avaliações.
Análise dos comentários:
A recomendação foi parcialmente implementada. Embora o gestor tenha alegado que as informações para o cálculo do passivo atuarial com o Benefício Especial foram solicitadas aos órgãos da Administração Pública Federal e que, por falhas no preenchimento, não tenha sido possível estimar com razoável precisão os valores, verifica-se que há espaço para aprimoramento dos controles atualmente instituídos. Como exemplo, cita-se a recomendação presente no item 9.1.6 do Acórdão 1464/2022-TCU-Plenário, cujo teor está centrado na regulamentação do envio pelos órgãos das informações necessárias para a realização dos cálculos dos passivos atuariais pela SPrev.
Cabe mencionar, ainda, que os passivos estão sendo reconhecidos nas contas contábeis 2.1.7.9.1.99.00 - Outras Provisões a Curto Prazo - Conta corrente MC Benefício Especial e 2.2.7.9.1.99.00 - Outras Provisões a Longo Prazo. Salienta-se que não houve criação de conta contábil específica para o referido passivo por parte da STN, em que pese contas contábeis com denominação 'Outros/Outras' se destinarem a registros de valores não relevantes ou recorrentes. Ademais, não foram destacados tais benefícios nem mesmo em notas explicativas, a despeito da relevância quantitativa e qualitativa da provisão, que passou a ser mensurada apenas no exercício de 2022.
Item 9.1.2. do Acórdão
considere na estimativa do passivo atuarial do RPPS todas as parcelas de natureza remuneratória ou previdenciária a que fazem jus aposentados e pensionistas e que sejam financiadas pela União, e não apenas as que compõem a base de cálculo da contribuição previdenciária, em consonância com o item 94 da NBC TSP 15 e o item 12.2.1 do MCASP;
Comentários do gestor:
O gestor informou que o valor da base de cálculo é solicitado aos órgãos, cabendo a eles informarem corretamente as rubricas correspondentes, uma vez que ele não possui meios para identificar cada rubrica dos diversos planos de carreira de todos os órgãos da Administração Federal. Apesar disso, em atendimento à recomendação de auditoria, incluiu uma coluna no leiaute dos arquivos para informação sobre o bônus de eficiência pago aos servidores das Carreiras Tributária e Aduaneira e do Trabalho.
Análise dos comentários:
A recomendação foi parcialmente implementada. Em relação ao bônus de eficiência, objeto principal do achado que deu origem à presente recomendação, foi implementada solução para sua mensuração e consideração na avaliação atuarial. Em relação às outras parcelas de natureza remuneratória, entende-se que a competência da SRPC é solicitar adequadamente a informação e realizar a estimativa, não dispondo de pessoal para avaliar todas as rubricas de todos os planos de carreira da administração.
No entanto, a instituição de controles para evitar que a estimativa seja feita com dados incorretos faz parte do processo de trabalho da SRPC. Oportunamente, os controles em relação às rubricas informadas pelos órgãos podem ser avaliados. Como a verificação de mecanismos de controle vai além da presente recomendação e não é factível em sede de monitoramento, propõe-se considerar a recomendação parcialmente implementada. 
Item 9.1.3. do Acórdão
adote medidas para assegurar a implementação correta e uniforme do método de Crédito Unitário Projetado (PUC) , requerido no item 69 da NBC TSP 15, na mensuração dos passivos atuariais sujeitos a essa norma;
Comentários do gestor:
A SPrev declarou ter realizada a avaliação atuarial de acordo com o método PUC, contando o tempo de serviço a partir data de vinculação ao primeiro regime previdenciário.
Análise dos comentários:
A recomendação foi parcialmente implementada. O cálculo do passivo está sendo realizado considerando o método PUC, no entanto, ainda subsiste divergência em relação aos fluxos atuariais para cálculo da taxa de juros, que desconsideram o passivo a contabilizar de acordo com o método (vide achado 3.3.1 deste relatório) .
Considerando que as ações ainda não implementadas foram avaliadas neste relatório e deram origem a duas propostas de recomendação mais específicas, propõe-se considerar esta recomendação parcialmente implementada e não mais monitorá-la.
Item 9.1.4. do Acórdão
incorpore aos cálculos do passivo atuarial do RPPS a perspectiva de melhoria da expectativa de vida da população brasileira, conforme exigido pelo item 84 da NBC TSP 15;
Comentários do gestor:
A SPrev indicou a existência de um estudo conduzido pela Secretaria do Regime Geral da Previdência Social (SRGPS) sobre melhorias de expectativa de vida, mas este estudo tem como objeto a população brasileira em geral. Os servidores públicos já possuem expectativa de vida superior à população como um todo e seria pertinente um estudo específico sobre a massa de segurados do RPPS para avaliar possíveis alterações na expectativa de vida na avaliação desses regimes.
Análise dos comentários:
A recomendação foi considerada insubsistente. Conforme apresentado pela SPrev, há a necessidade de estudos específicos sobre a massa de servidores segurados pelo RPPS. Verifica-se também que a literatura brasileira sobre construção de tábuas de mortalidade geracionais ou criação de escalas de melhoria de mortalidade ainda é incipiente. No entanto, isso não elide a necessidade de verificação periódica da aderência das tábuas selecionadas e nem a possibilidade de que, no futuro, a partir da evolução de estudos com experiência brasileira, seja possível à SPrev implementar melhorias na expectativa de vida nas suas tábuas biométricas.
Item 9.1.7. do Acórdão
adote medidas para assegurar a confiabilidade dos dados utilizados na avaliação atuarial do RGPS, em conformidade com as diretrizes 2 e 3 do documento Guidelines on Actuarial Work for Social Security, publicado em 2016 pela Organização Internacional do Trabalho e pela Associação Internacional da Seguridade Social;
Comentários do gestor:
A Secretaria do Regime Geral da Previdência Social esclareceu que o Anexo IV.5 do PLDO 2024, em produção durante o mês de março de 2023, aponta para o uso das informações demográficas mais atuais, de acordo com a recomendação do TCU.
Análise dos comentários: 
A recomendação foi implementada. De acordo com a descrição apresentada na minuta do Anexo IV.5 ao PLDO 2024, foram realizadas as alterações necessárias no modelo para que fosse possível incorporar os dados demográficos produzidos pela Pesquisa Nacional por Amostra de Domicílios Contínua (PNADC) , pesquisa que veio substituir a Pesquisa Nacional por Amostra de Domicílios (PNAD) a partir de 2016. Portanto, propõe-se considerar a presente recomendação como implementada.
Item 9.1.8. do Acórdão
adote medidas, em consonância com os itens 139, 143 e 147 da NBC TSP 15, para assegurar que as distorções de divulgação apontadas no Quadro 4 do relatório de auditoria não ocorram nas futuras demonstrações contábeis;
Comentários do gestor:
O gestor argumentou, na peça 31, que, no que se refere ao item 1, a operacionalização requer a definição de orientações de procedimentos contábeis para a Federação, que resultam da incorporação dos princípios da NBC TSP 15 no MCASP e do seu desdobramento no Plano de Contas Aplicado ao Setor Público (PCASP) . Isso afeta a forma e a metodologia das avaliações atuariais dos RPPS.
Adicionalmente, em relação aos itens 2 e 4, o jurisdicionado observou que atendeu à recomendação, conduzindo análises de sensibilidade para outras premissas importantes, como a taxa de juros, e apresentando-as como anexos ao Relatório da Avaliação Atuarial, que também constam do Projeto de Lei de Diretrizes Orçamentárias. 
Em relação ao item 3, o gestor ressaltou que a informação também aparece no PLDO, com a apresentação do resultado atuarial e as projeções que segregam as obrigações e haveres dos servidores considerados 'riscos expirados', ou seja, que já cumpriram os requisitos para aposentadoria. Por fim, destacou que a avaliação atuarial também inclui valores de projeções e fluxos, além de benefícios concedidos e a conceder para os militares dos ex-territórios.
Análise dos comentários: 
No que se refere ao item 1 do quadro mencionado, a recomendação não foi implementada. Além disso, ressalta-se que a falta de orientações e procedimentos definidos no MCASP não justifica o descumprimento de norma contábil em vigor. Em comparação, observa-se que o Ministério da Defesa avançou expressivamente no cumprimento dos requisitos de divulgação, independentemente de norma específica. Embora o então MTP não tenha atendido a recomendação do item em análise, propõe-se encerrar o monitoramento deste item, pois os aspectos de apresentação, como um todo, serão monitorados no item 9.1.4 do Acórdão 1464/2022-TCU-Plenário.
Em relação ao item 2 do quadro, entende-se que a recomendação não é mais aplicável, uma vez que a avaliação atuarial do Sistema de Proteção Social dos Militares das Forças Armadas (SPSMFA) está sendo realizada integralmente pelo MD. É importante salientar que quaisquer deficiências na divulgação da análise de sensibilidade para as premissas significativas sob responsabilidade do MPS continuarão a ser monitoradas em outras auditorias.
Quanto ao item 3 do quadro, entende-se que a recomendação foi integralmente atendida, uma vez que a avaliação atuarial atualmente apresenta distinção entre benefícios com direito adquirido e benefícios acumulados, mas sem direito adquirido, como no caso dos servidores iminentes.
Com relação ao item 4 do quadro, a recomendação foi atendida integralmente, uma vez que há a correta identificação, na avaliação atuarial, dos diferentes grupos, como os militares dos ex-territórios.
Diante do exposto, propõe-se considerar: i) implementadas as recomendações dos itens 3 e 4 do referido Quadro; e ii) insubsistentes as recomendações dos itens 1 e 2.
Item 9.1.9. do Acórdão
adote medidas para assegurar a aderência das premissas de sobrevivência de pensionistas e de crescimento da remuneração por mérito à experiência da massa de segurados do RPPS, de acordo com as orientações contidas nos arts. 15 a 18 da Portaria-MF 464/2018, bem como para assegurar a determinação da segunda hipótese em termos nominais, conforme preconiza o item 81 da NBC TSP 15;
Comentários do gestor:
A SPrev informou ter enviado o Ofício SEI 238475/2021/ME (Processo SEI 1624924770753) à Secretaria de Gestão e Desempenho de Pessoal (SGDP) do Ministério da Economia requisitando os dados que permitiriam testar a aderência das tábuas de mortalidade aos falecimentos dos pensionistas. No entanto, tal solicitação ainda não foi plenamente atendida.
Também informou que o Grupo de Trabalho (GT) criado pela Portaria 31, de 16 de agosto de 2019, avaliou a razoabilidade do parâmetro de crescimento salarial de 1% real ao ano, tendo obtido valor de 1,2%. Considerando que a Portaria MTP 1.467/2022 determina como parâmetro mínimo o valor de 1%, houve a opção pelo uso desse valor.
Sobre o uso das hipóteses em termos nominais, como os cálculos são realizados considerando taxas de juros reais e há o pressuposto de que todas as variáveis financeiras serão influenciadas pela inflação na mesma dimensão e período, além do item 81 da NBC TSP 15 admitir esse procedimento, entendem não haver providência a ser tomada.
Análise dos comentários:
A recomendação não foi implementada. O teste de aderência das tábuas de mortalidade dos pensionistas, assim como eventuais ajustes nessas hipóteses que tenham que ser feitos, ainda dependem de resposta da SGDP. Salienta-se, porém, que a SPrev não detalhou por que a solicitação não foi plenamente atendida e nem informou ter reiterado a solicitação durante o ano de 2022, ou seja, não há evidências de que novas medidas tenham sido adotadas no decorrer do exercício.
Em relação ao crescimento salarial, apenas foram reiterados os valores encontrados no GT de 2019, que analisou dados de crescimento salarial de servidores entre 2010 e 2019. Não foi apresentado um teste de aderência que indique tal hipótese ainda ser válida para dados mais recentes ou se há indícios de estar havendo uma divergência entre a hipótese e o crescimento remuneratório real dos últimos anos, que poderia justificar a realização de novos estudos ou estimativas. Ainda que os resultados do GT sejam importantes, eles não serão uteis e corretos indefinidamente e não há, no momento, nenhum controle que possa indicar o momento em que novo estudo deva ser realizado.
Sobre o uso das hipóteses financeiras em termos reais, entende-se que tal possibilidade é possível de acordo com o item 81 da NBC TSP 15.
4.3 Acórdão 1463/2020-TCU-Plenário - Auditoria financeira dos passivos atuariais das demonstrações contábeis de 2019
Item 1.6.3. do Acórdão
assegurar a aderência da hipótese de entrada em invalidez à experiência da massa de servidores do RPPS, de acordo com as orientações contidas nos itens 3.1 e 4.3 da Norma Atuarial 1 da Comissão de Normas Técnicas do Instituto Brasileiro de Atuária;
Comentários do gestor:
Para atender a recomendação foi requerido ao Instituto de Pesquisa Econômica Aplicada (Ipea) , por meio de Acordo de Cooperação Técnica, a construção de tábuas de invalidez específicas para os servidores civis da União, com base nos dados do Siape. O estudo foi finalizado em 2021 e, após avaliação da SPrev, as tábuas foram implementadas a partir deste ano.
Análise dos comentários:
A recomendação foi implementada. Ao relatar as hipóteses biométricas utilizadas este ano (peça 41) , a SPrev já havia declarado o uso das citadas tábuas de entrada em invalidez.
Na peça 78 é apresentado o Relatório do Projeto de Pesquisa: Construção da tábua de entrada em invalidez para os servidores públicos civis da União, contendo as análises realizadas sobre os dados de servidores de 2000 até 2021, assim como a modelagem utilizada para a construção das tábuas.
Proposta de encaminhamento
Assim, propõe-se considerar: i) implementadas as recomendações dos itens 1.6.3 do Acórdão 1463/2020-TCU-Plenário; 9.1.7 do Acórdão 1496/2021-TCU-Plenário e 9.1.3 do Acórdão 1464/2022-TCU-Plenário; ii) parcialmente implementadas as recomendações dos itens 9.1.1, 9.1.2 e 9.1.3 do Acórdão 1496/2021-TCU-Plenário e 9.1.4 e 9.2.2 do Acórdão 1464/2022-TCU-Plenário; iii) em implementação as recomendações dos itens 9.1.1, 9.1.6, 9.4.1 e 9.4.2.1 do Acórdão 1464/2022-TCU-Plenário; não implementadas as recomendações dos itens 9.1.9 do Acórdão 1496/2021-TCU-Plenário e 9.1.5 e 9.4.2.2 do Acórdão 1464/2022-TCU-Plenário; e insubsistentes os itens 9.1.4 e 9.1.8 do Acórdão 1496/2021-TCU-Plenário e 9.1.2 do Acórdão 1464/2022-TCU-Plenário.
5. CONCLUSÕES
Realizou-se, ao amparo da competência estabelecida no art. 71, I, II e IV da Constituição Federal, auditoria das estimativas contábeis dos passivos atuariais da União reconhecidas nas demonstrações contábeis do Ministério do Trabalho e Emprego referentes a 31/12/2022.
 Foram auditadas as contas Provisões Matemáticas Previdenciárias do RPPS da União, que compõem o balanço patrimonial, além das contas de variação patrimonial e correspondentes notas explicativas. 
A auditoria teve por objetivo verificar se essas estimativas contábeis foram elaboradas e apresentadas de acordo com as normas contábeis, as normas atuariais e o marco regulatório aplicáveis e se estavam livres de distorções relevantes.
Analisando-se as distorções de valores descritas na subseção 3.1 deste relatório, conclui-se que são relevantes aquelas encontradas na provisão do passivo atuarial do RPPS, na VPD de provisões matemáticas previdenciárias e nos Ajustes de Exercícios Anteriores, por serem superiores à materialidade global definida para a auditoria financeira nas demonstrações de 2022 do MTP, de R$ 14.675.456.909,12 (TC Processo 031.690/2022-0, Relator Ministro Jorge Oliveira) , conforme se observa abaixo.
Tabela 14 13- Resumo das distorções de valor do RPPS
	Conta contábil
	Efeito da distorção

	2.2.7.2.1.00.00 - Provisões Matemáticas a Longo Prazo e 
	Subavaliação R$ 55.639.591.359,87

	3.9.7.2.1.01.00 - VPD de Provisões Matemáticas Previdenciárias
	Subavaliação R$ 15.845.790.306,71

	2.3.7.1.1.03.00 - Ajustes de Exercícios Anteriores
	Superavaliação R$ 39.793.801.053,16

	2.3.4.2.1.00.00 - Ajustes De Avaliação Patrimonial De Passivos
	Superavaliação não estimada

Fonte: elaboração da equipe de auditoria.
Tabela 15 - Resumo das distorções de valor do RPPS - detalhada
	Conta sintética (CS) 
	Efeito e valor da distorção na CS
	Saldo da conta sintética (3° dígito) em 31/12/2022
	Percentual distorção x Saldo da CS
	Percentual distorção x MP

	2.2.7.0.0.00.00 - Provisões a LP
	Subavaliação R$ 55.639.591.359,87
	R$ 1.613.551.917.164,00 
	3,4%
	379,1%

	3.9.7.0.0.00.00 - VPD de constituição de provisões
	Subavaliação R$ 15.845.790.306,71
	R$ 281.394.033.957,73
	5,6%
	108%

	2.3.7.0.0.00.00 - Resultados Acumulados
	Superavaliação R$ 39.793.801.053,16
	R$ -1.109.806.918.849,82
	3,6%
	271,2%

Fonte: elaboração da equipe de auditoria.
No caso das provisões previdenciárias do RPPS da União de longo prazo, este trabalho detectou subavaliação de R$ 55,6 bilhões, valor equivalente a 3,4% do saldo das contas sintéticas somadas em 31/12/2022 e a 379,1% da materialidade para planejamento do Ministério. Isso sem considerar as distorções cujo efeito não pôde ser quantificado por limitações operacionais do trabalho.
Quanto às variações patrimoniais diminutivas, encontrou-se uma subavaliação de R$ 15,8 bilhões, resultado do confronto entre a subavaliação de R$ 55,6 bilhões e a superavaliação no valor de R$ 39,8 bilhões. A distorção apurada equivale a 5,6% do saldo da conta sintética e a 108% da MG.
E em relação aos resultados acumulados, registrados no patrimônio líquido do órgão, a superavaliação de R$ 39,8 bilhões decorreu da ausência de registro do valor negativo em conta de ajustes de exercício anteriores. Tais valores também não consideram distorções cujo efeito não pôde ser mensurado pela equipe de auditoria.
As distorções de classificação e apresentação apresentadas na subseção 3.2 também afetam qualitativamente as informações contábeis e afetam de forma significativa o entendimento das estimativas contábeis pelos usuários, embora em menor materialidade quando comparadas às distorções de valor apresentadas acima.
As não conformidades e deficiências de controle sintetizadas nas subseções 3.3 e 3.4, respectivamente, também merecem atenção porque expõem as provisões a risco significativo de distorção de valor.
Entre os benefícios qualitativos esperados da implementação das deliberações propostas, citam-se a melhoria dos registros contábeis e dos controles internos relacionados às estimativas auditadas, alinhando-os aos padrões internacionais, assim como o aumento da credibilidade e da transparência das informações sobre esses itens das demonstrações contábeis perante usuários e tomadores de decisão.
6. PROPOSTAS DE ENCAMINHAMENTO
Ante o exposto, submetem-se os autos à consideração superior, propondo:
determinar ao Ministério da Previdência Social que, com fulcro no art. 43, I, da Lei 8.443/1992 c/c o art. 250, II, do Regimento Interno do TCU, e com fundamento no art. 4° da Resolução-TCU 315/2020:
a.1. apresente, no Relatório da Avaliação Atuarial, teste de sensibilidade das tábuas biométricas utilizadas no cálculo das provisões matemáticas do Regime Próprio de Previdência Social dos Servidores Públicos da União, conforme exigência do art. 66, inciso II, da Portaria MTP 1.467, de 02 de junho de 2022, e do item 147 da NBC TSP 15, bem como promova a alteração das tábuas biométricas nas situações de não aderência, conforme exigido pelo art. 35, §2º, da citada portaria, e pelos itens 83 e 84 da NBC TSP 15 (item 3.1.1) ; e
a.2. adote medidas para que as distorções de valor e de classificação apontadas nesta auditoria (itens 3.1.3, 3.1.4, 3.2.1 e 3.2.2) sejam corrigidas, sem que haja impacto nas variações patrimoniais do exercício corrente nos casos de erros existentes em exercícios anteriores e de ajustes nas provisões decorrentes de ganhos e perdas atuariais, em observância ao regime de competência, conforme itens 2.4, Parte II, e 1.2 e 5, da Parte V, do Manual de Contabilidade Aplicada ao Setor Público (MCASP) , 9ª edição, e item 59 (c) e (d) da NBC TSP 15; e que controles sejam implementados para mitigar risco de que tais distorções se repitam no futuro (itens 3.1.3, 3.1.4, 3.2.1 e 3.2.2) . 
recomendar ao Ministério da Previdência Social que, com fulcro no art. 43, I, da Lei 8.443/1992 c/c o art. 250, III, do Regimento Interno do TCU, e com fundamento no art. 11 da Resolução-TCU 315/2020: 
b.1. utilize tábuas de mortalidade de forma consistente para as mesmas pessoas sob as mesmas condições, abstendo-se de alterar as referidas tábuas na ocorrência de determinados eventos da vida laborativa, como a aposentadoria, sem as devidas justificativas (item 3.1.2) ;
b.2. utilize as tábuas de mortalidade em consistência com a população para a qual ela foi construída, por exemplo, o uso das tábuas de mortalidade de servidores de nível médio para modelar a sobrevivência de servidores de nível médio e o uso das tábuas de mortalidade de servidores de nível superior para modelar a sobrevivência de servidores de nível superior (item 3.1.2) ;
b.3. promova as correções apontadas pela equipe de auditoria, encaminhadas pelo OFÍCIO 6325/2023-TCU/Seproc, e republique as notas explicativas anexas às suas Demonstrações Contábeis do exercício de 2022, em observância à NBC TSP 11, itens 140 a 142; à NBC TSP 15, itens 137 (a) , 141, 147 e 149; bem como insira nota esclarecendo que as contribuições divulgadas pelo método PUC, no caso de benefícios a conceder, são resultado da aplicação de alíquotas de equilíbrio e não valores que a União espera efetivamente arrecadar ou receber (item 3.2.3) ;
b.4. adote, na determinação da taxa de juros parâmetro utilizada no cálculo atuarial dos passivos da União, o fluxo atuarial líquido de benefícios gerado na avaliação corrente, e não da avaliação anterior, e que considere os valores dos benefícios futuros baseados nos períodos corrente e anteriores (proporcionalizados) , que dão origem aos valores a contabilizar, em conformidade com o Art. 2º, Anexo VI, da Portaria MTP 1.467/2022 (item 3.3.1) ;
b.5. institua controles específicos de qualidade dos dados para garantir a precisão, fidedignidade e relevância dos saldos de provisões matemáticas individuais que compõem o saldo de Provisão Matemática Previdenciária contabilizada, a fim de mitigar o risco de que sejam considerados remunerações e proventos distorcidos por eventos atípicos no mês de referência adotado para o cálculo (item 3.4.2) ;
b.6. institua controles que permitam verificar a acurácia dos parâmetros utilizados no cálculo atuarial antes do registro contábil definitivo, como, por exemplo, a revisão por pares e o estabelecimento de responsáveis por acompanhar, com periodicidade específica, as inovações normativas que afetam as premissas e parâmetros utilizados (item 3.4.3) ; e
b.7. promova a criação e aplicação de um registro identificador único e proprietário, para os dados processados na avaliação atuarial de cada pessoa, com a finalidade de garantir a consistência com as fontes de dados originais, a credibilidade durante o ciclo de vida do cálculo (da captação do dado até a entrega do resultado) , a interoperabilidade plena entre as diversas fases do cálculo, e com isso prover o gerenciamento dos dados conforme eles se movem entre as aplicações da avaliação atuarial do RPPS, ou seja, cada elo na cadeia de dados deve garantir que a saída de dados seja de alta qualidade, rastreável, auditável (item 3.4.4) .
recomendar ao Ministério da Previdência Social que, em conjunto com a Secretaria do Tesouro Nacional do Ministério da Fazenda, com fulcro no art. 43, I, da Lei 8.443/1992 c/c o art. 250, III, do Regimento Interno do TCU, e com fundamento no art. 11 da Resolução-TCU 315/2020: 
c.1. adote medidas para que a metodologia de cálculo e de contabilização referente ao Regime Próprio de Previdência Social dos Servidores Públicos da União reflita de forma fidedigna os custos dos benefícios obtidos pelos servidores em troca de serviços prestados em períodos corrente e anteriores, em consonância com o conceito de passivo, abstendo-se, portanto, de reconhecer custos e contribuições futuras de servidores ativos, de acordo com o disposto na NBC TSP 15, principalmente no que tange aos itens 59, 67 e 95, bem como com o disposto na NBC TSP Estrutura Conceitual, itens 5.6 e 5.14, e na NBC TSP 11, item 27 (item 3.2.4) .
Considerar (item 4) : 
d.1. implementadas as recomendações dos itens 1.6.3 do Acórdão 1463/2020-TCU-Plenário, 9.1.7 do Acórdão 1496/2021-TCU-Plenário e 9.1.3 do Acórdão 1464/2022-TCU-Plenário; 
d.2. parcialmente implementadas as recomendações dos itens 9.1.1, 9.1.2 e 9.1.3 do Acórdão 1496/2021-TCU-Plenário e 9.1.4 e 9.2.2 do Acórdão 1464/2022-TCU-Plenário; 
d.3. em implementação as recomendações dos itens 9.1.1, 9.1.6, 9.4.1 e 9.4.2.1 do Acórdão 1464/2022-TCU-Plenário;
d.4. não implementadas as recomendações dos itens 9.1.9 do Acórdão 1496/2021-TCU-Plenário e 9.1.5 e 9.4.2.2 do Acórdão 1464/2022-TCU-Plenário; e 
d.5. insubsistentes os itens 9.1.4 e 9.1.8 do Acórdão 1496/2021-TCU-Plenário e 9.1.2 do Acórdão 1464/2022-TCU-Plenário.
com base no art. 250, I, do Regimento Interno do TCU, e no art. 26, I, c/c art. 27, II da IN TCU 84/2020, apensar estes autos ao processo de auditoria financeira nas Demonstrações Contábeis do Ministério do Trabalho e Previdência relativas ao exercício de 2022 (TC Processo 031.690/2022-0) ; e
encaminhar cópia do acórdão que vier a ser proferido ao Ministério da Previdência Social, à Secretaria do Tesouro Nacional e à Controladoria-Geral da União, dando conhecimento de que o inteiro teor dos acórdãos, incluindo relatórios e votos, poderão ser consultados no endereço www.tcu.gov.br/acordaos."
	É o relatório.

não há

Não atuou

RELATÓRIO DE AUDITORIA FINANCEIRA INTEGRADA COM CONFORMIDADE SOBRE AS ESTIMATIVAS CONTÁBEIS DOS PASSIVOS ATUARIAIS DA UNIÃO CONTABILIZADAS NO MINISTÉRIO DO TRABALHO E PREVIDÊNCIA. EXERCÍCIO DE 2022. DETERMINAÇÕES. RECOMENDAÇÕES. APENSAMENTO.

RELATÓRIO DE AUDITORIA (RA)

Cuidam os autos de auditoria financeira e de conformidade sobre as estimativas contábeis referentes ao passivo atuarial do Regime Próprio de Previdência Social dos Servidores Públicos da União (RPPS) , reconhecido nas Demonstrações Financeiras do Ministério do Trabalho e Previdência (MTP) do exercício de 2022. O RPPS é o sistema de previdência dos servidores públicos de cargo efetivo da União, assegurando-lhes os benefícios de aposentadoria e pensão por morte de que trata o art. 40 da Constituição Federal.
A fiscalização integra a auditoria das demonstrações contábeis daquele exercício do MTP e do Balanço Geral da União (BGU) , tendo sido autorizada pelo Acórdão 67/2022-TCU-Plenário, por meio do qual o Tribunal aprovou as diretrizes para a apreciação das Contas do Presidente da República referentes ao exercício de 2022, processo de minha relatoria.
Importa destacar que o trabalho se insere na estratégia de fortalecimento da auditoria financeira no Tribunal de Contas da União, a qual previu a integração das competências constitucional e legal de certificação das contas anuais e de governo e a ampliação gradual da quantidade de demonstrações contábeis auditadas, consoante item 9.1.2 do Acórdão 3608/2014-TCU-Plenário, relatado pelo Ministro Aroldo Cedraz.
O relatório que acompanha este voto contém, em detalhe, os resultados da auditoria, cabendo tecer apenas breves comentários.
Conceitua-se passivo atuarial, objeto desta auditoria, como "uma obrigação financeira que reflete a estimativa do valor presente de obrigações de pagamentos futuros (dívidas) , buscando responder à pergunta 'quanto custa hoje o pagamento dessa obrigação tendo em vista o direito já acumulado pelo tempo de serviço prestado?'" (peça 84, p. 4) . Dessa forma, o saldo dessa obrigação deve abarcar todos os benefícios concedidos e, também, aqueles a conceder, considerando a data-base das demonstrações financeiras. 
Esse cálculo é realizado com base em obrigações cuja estimativa depende de variáveis econômicas como, por exemplo, taxas de juros e de inflação, e de dados biométricos, como a probabilidade de falecimento e invalidez, que compõem as tábuas atuariais.
Por evidenciar a necessidade de financiamento da União no longo prazo para o pagamento dessas obrigações, é de fundamental importância que as estimativas sejam construídas de forma consistente visando apresentar informação acurada e confiável para a sociedade e os tomadores de decisão, subsidiando, inclusive, a aferição da sustentabilidade desse regime previdenciário. 
O passivo atuarial do RPPS está registrado nas seguintes contas contábeis: "Provisões Matemáticas Previdenciárias a Longo Prazo - Consolidação" (2.2.7.2.1.00.00) e "Outras Provisões a Curto Prazo" (2.1.7.9.1.99.00) das demonstrações contábeis do MTP. Tais registros se basearam na avaliação atuarial elaborada pelo próprio ministério, utilizando-se do método de financiamento pelo Crédito Unitário Projetado (PUC) em regime financeiro de capitalização.
Cabe reproduzir trecho do relatório da unidade técnica (peça 84, p. 5) :
"13.	Como resultado, obteve-se projeção do fluxo anual de despesas e receitas. Os fluxos de um horizonte de 150 anos foram trazidos a valor presente, resultando no montante de R$ 1.404 bilhões, que é o saldo das supracitadas contas contábeis, somadas, em 31/12/2022. A taxa de juros adotada foi de 4,61% ao ano, conforme Portaria MTP 1.467/2022, alterada pela Portaria MTP 1.837/2022, que divulgam as taxas de juros a serem utilizadas nas avaliações atuariais dos regimes próprios de previdência social posicionadas em 31/12/2022, conforme a duração do respectivo passivo. A avaliação atuarial do RPPS é regulamentada principalmente pela mencionada Portaria MTP 1.467/2022 e, para fins de contabilização, pela Norma Brasileira de Contabilidade Técnica do Setor Público (NBC TSP) 15." (grifos acrescidos) 
Dessa forma, o volume de recursos fiscalizados alcançou cerca de R$ 1,4 trilhão, valor que se refere à soma do saldo das provisões do RPPS da União. Foram auditadas tais contas, que compõem o balanço patrimonial do MTP e do BGU, em 31/12/2022, e as correspondentes contas de variação patrimonial e notas explicativas, com o objetivo de verificar se as estimativas contábeis foram elaboradas e apresentadas de acordo com as normas contábeis, as normas atuariais e o marco regulatório aplicáveis e se estão livres de distorções relevantes.
Após aplicação da metodologia e dos procedimentos de auditoria, foram identificadas distorções que afetam o entendimento das estimativas contábeis pelos usuários, além de não conformidades e deficiências de controle interno, as quais podem comprometer a exatidão das provisões.
Detectaram-se os seguintes achados:
2.1. Distorções de valor: 
12.1.1. Subavaliação de R$ 55,6 bilhões na conta contábil de longo prazo das Provisões Matemáticas Previdenciárias do passivo atuarial do RPPS, o que representa 3,4% do saldo dessa conta. Essa distorção decorreu de duas falhas na estimativa contábil: não aderência da premissa de mortalidade e uso inconsistente das tábuas de mortalidade.
12.1.2. Subavaliação de R$ 15,8 bilhões das Variações Patrimoniais Diminutivas (VPD) , resultado do confronto entre a subavaliação de R$ 55,6 bilhões e a superavaliação no valor de R$ 39,8 bilhões, abaixo descrita. A distorção apurada equivale a 5,6% do saldo da conta.
12.1.3. Superavaliação de R$ 39,8 bilhões na VPD de provisões matemáticas previdenciárias a longo prazo e na conta de ajustes de exercícios anteriores, representando 4,6% do saldo da referida conta.
12.2. Distorções de classificação, apresentação ou divulgação:
12.2.1. Classificação de R$ 881 milhões a maior no curto prazo e a menor no longo prazo devido a erro na contabilização do passivo atuarial de Benefício Especial.
12.2.2. Classificação incorreta de R$ 5,5 bilhões nas contas de variação patrimonial, devido a erro na contabilização dos ajustes da provisão.
12.2.3. Divulgação do passivo atuarial e suas mutações nas notas explicativas em desacordo com as NBC TSP 15 e 11, em virtude de falhas como: ausência de informações sobre os principais pressupostos relativos ao futuro e outras fontes de incerteza nas estimativas; ausência de conciliação entre o saldo de abertura e saldo de fechamento, bem como a conciliação entre os referidos valores presentes da obrigação de benefício definido; e ausência de divulgação de testes de sensibilidade das premissas atuariais significativas.
12.2.4. Registro de passivo e de contas redutoras em desconformidade com o disposto nas normas contábeis aplicáveis (NBC TSP 15, itens 59, 67 e 95, NBC TSP Estrutura Conceitual, itens 5.6 e 5.14, e NBC TSP 11, item 27) .
12.3. Não conformidade: utilização do fluxo atuarial inadequado para calcular a duração do passivo atuarial.
12.4. Deficiências significativas de controle interno: 
12.4.1 Falta de controles nas saídas do programa de cálculo não permite que se detecte e corrija tempestivamente provisões matemáticas de benefícios com valor negativo. 
12.4.2 Falta de controles específicos de qualidade dos dados não permite a prevenção de valores discrepantes no resultado da provisão matemática de benefícios.
12.4.3 Falta de controles para verificar a acurácia dos parâmetros utilizados no cálculo atuarial e prevenir erros na sua mensuração antes do registro contábil definitivo.
12.4.4 Falta de controle efetivo para rastrear e garantir a confiabilidade das informações utilizadas nas avaliações atuariais.
Com relação ao item 12.1.1, destaca-se que a análise de sensibilidade do passivo atuarial em relação às tábuas de mortalidade, prevista no art. 66, inciso II, da Portaria MTP 1.467/2022 e exigida pelo item 147 da Norma Brasileira de Contabilidade - NBC TSP 15, de 2018, poderia auxiliar na identificação de divergências e na quantificação do seu impacto. Ademais, as tábuas de mortalidade devem ser adequadas para o cálculo das provisões nos termos dos itens 83 e 84 da NBC TSP 15 de forma a capturar eventuais mudanças nas expectativas de melhorias na mortalidade que impactem nos valores estimados. 
Assim, é necessário que o Ministério da Previdência Social realize teste de sensibilidade das tábuas biométricas utilizadas no cálculo das provisões matemáticas do RPPS, bem como promova a sua alteração nas situações de não aderência, conforme exigido pelo art. 35, §2º, da citada portaria, e pelos itens 83 e 84 da NBC TSP 15. 
Quanto às distorções de valor resumidas nos parágrafos 12.1.2 e 12.1.3 acima e às distorções de classificação identificadas na auditoria, a equipe de auditoria propôs ao Tribunal determinar ao Ministério da Previdência Social a adoção de providências para que sejam corrigidas de forma a não haver impacto nas variações patrimoniais do exercício de referência nos casos de erros existentes em exercícios anteriores, em observância ao regime de competência, além da implementação de controles para mitigar o risco de repetição dessas distorções nos próximos exercícios.
Além disso, visando ampliar a precisão dessas estimativas que embasam os registros contábeis, recomenda-se àquela Pasta a utilização das tábuas de mortalidade de forma consistente e de acordo com os pressupostos da população para a qual foram construídas, ponderando, se tecnicamente justificável, as tábuas de mortalidade específicas para cada nível de escolaridade. 
No que se refere às distorções de divulgação, por afetar a qualidade da informação contábil, prejudicando a compreensão das demonstrações financeiras pelos seus usuários, recomenda-se que aquele ministério promova as correções apontadas pela equipe de auditoria e republique as notas explicativas anexas às demonstrações contábeis do exercício de 2022, em observância à NBC TSP 11, itens 140 a 142; à NBC TSP 15, itens 137 (a) , 141, 147 e 149.
Recomenda-se, também, o tratamento das deficiências de controle interno verificadas na auditoria por meio da implementação de controles específicos de qualidade dos dados para garantir a precisão, fidedignidade e relevância dos saldos de provisões matemáticas individuais que compõem o saldo de Provisão Matemática Previdenciária. Além disso, é pertinente instituir controles sobre a acurácia dos parâmetros utilizados no cálculo atuarial antes do registro contábil definitivo, a exemplo da revisão por pares e do acompanhamento das inovações normativas que afetam as premissas e parâmetros utilizados.
São esses os principais encaminhamentos propostos para correção das distorções, das não conformidades e das deficiências de controle, a fim de alinhar o processo de mensuração e evidenciação dos passivos atuariais ao contexto da estrutura de relatório financeiro aplicável. Caso implementadas, as medidas propostas trarão melhoria dos registros contábeis e dos controles internos relacionados às estimativas contábeis desses passivos, alinhando-os aos padrões internacionais. Com isso, amplia-se a credibilidade e a transparência das informações sobre esses elementos das Demonstrações Contábeis do Ministério do Trabalho e Previdência e do Balanço Geral da União. 
Quanto ao monitoramento das deliberações do Tribunal no âmbito das auditorias financeiras anteriores, a maior parte das recomendações foram implementadas ou estão em implementação. Dessa forma, entendo pertinente a continuidade de monitoramento no próximo ciclo de auditoria financeira do RPPS.
	Ante o exposto, incorporo a instrução da unidade instrutiva reproduzida no relatório precedente às minhas razões de decidir e VOTO no sentido de que o Tribunal adote a minuta de acórdão que ora submeto à deliberação deste Colegiado.  
TCU, Sala das Sessões, em 24 de maio de 2023.
JORGE OLIVEIRA 
Relator